ACORDAO-COMPLETO-2367714

ACÓRDÃO 2087/2019 ATA 34/2019 - PLENÁRIO

VISTOS, relatados e discutidos estes pedidos de reexame pela Eletrosul Centrais Elétricas S.A. (Eletrosul) contra o Acórdão 1194/2018-TCU-Plenário, que apreciou relatório de auditoria realizada nas obras de implantação do Complexo Hidrelétrico São Bernardo/SC - Pequenas Centrais Hidrelétricas (PCH) de Barra do Rio Chapéu, João Borges, Itararé e Pinheiro,
ACORDAM os ministros do Tribunal de Contas da União, reunidos em sessão do Plenário, ante as razões expostas pelo relator e com fundamento no art. 48 da Lei 8.443/1992, c/c o art. 286 do Regimento Interno, em:
9.1. conhecer do pedido de reexame interposto pela Eletrosul, para, no mérito, dar-lhe provimento parcial, conferindo a seguinte redação ao subitem 9.1 do Acórdão 1194/2018-TCU-Plenário:
"9.1. determinar à Eletrosul Centrais Elétricas S.A., com fundamento no art. 45 da Lei 8.443/1992, que torne definitiva a retenção da importância de R$ 5.800.823,48 (cinco milhões, oitocentos mil, oitocentos e vinte e três reais e quarenta e oito centavos) , na data-base de março/2008, liberando-se ao Consórcio Construtor Barra do Rio Chapéu a diferença do valor acautelado por força do item 9.2 do Acórdão 3439/2013-TCU-Plenário, descontadas eventuais glosas decorrentes de pendências construtivas, a critério da Eletrosul, demonstrando-se ao Tribunal as providências adotadas;"
9.2. dar ciência desta deliberação à recorrente e aos demais interessados.

Pedido de reexame contra decisão que determinou a retenção de valores em virtude de sobrepreço identificado em contrato cujo objeto foi a implantação da PCH Barra do Rio Chapéu, em Santa Catarina.

Eletrosul Centrais Elétricas S.A.

3. Interessados/Responsáveis/Recorrentes:
3.1. Interessados: Agência Nacional de Energia Elétrica (02.270.669/0001-29); Congresso Nacional (vinculador); Consórcio Construtor Barra do Rio Chapéu (09.637.556/0001-68)
3.2. Responsáveis: Eurides Luiz Mescolotto (XXX.258.309-XX); Ronaldo dos Santos Custódio (XXX.173.090-XX)
3.3. Recorrente: Eletrosul Centrais Eletricas S.A. (00.073.957/0013-00).

13.1. Ministros presentes: José Mucio Monteiro (Presidente), Benjamin Zymler (Relator), Raimundo Carreiro, Bruno Dantas e Vital do Rêgo.
13.2. Ministro-Substituto convocado: Augusto Sherman Cavalcanti.
13.3. Ministros-Substitutos presentes: Marcos Bemquerer Costa e André Luís de Carvalho.

BENJAMIN ZYMLER

Ministro-Substituto Augusto Sherman Cavalcanti.

Adoto como relatório a instrução elaborada na Secretaria de Recursos - Serur e acolhida por seu corpo diretivo (peças 410, 411 e 412) :
"INTRODUÇÃO
Trata-se de pedido de reexame interposto pela Eletrosul Centrais Elétricas S.A. (peça 389) contra o Acórdão 1194/2018-TCU-Plenário (peça 381) , vazado nos seguintes termos:
ACORDAM os Ministros do Tribunal de Contas da União, reunidos em sessão do Plenário, ante as razões expostas pelo Relator, em:
9.1. determinar à Eletrosul Centrais Elétricas S.A., com fundamento no art. 45 da Lei 8.443/1992, que torne definitiva a retenção da importância de R$ 6.413.980,40 (seis milhões, quatrocentos e treze mil, novecentos e oitenta reais e quarenta centavos) , na data-base de março/2008, liberando-se ao Consórcio Construtor Barra do Rio Chapéu a diferença do valor acautelado por força do item 9.2 do Acórdão 3439/2013-TCU-Plenário, descontadas eventuais glosas decorrentes de pendências construtivas, a critério da Eletrosul, demonstrando-se ao Tribunal as providências adotadas;
9.2. determinar à SeinfraElétrica que monitore o cumprimento da determinação do subitem 9.1 deste Acórdão;
9.3. dar ciência deste Acórdão à Eletrosul Centrais Elétricas S.A., ao Consórcio Construtor Barra do Rio Chapéu, ao Ministério de Minas e Energia e às Centrais Elétricas Brasileiras S.A - Eletrobras; e
9.4. restituir os autos à SeinfraElétrica para que dê prosseguimento às análises e medidas saneadoras referentes aos demais achados de auditoria decorrentes do Fiscalis 232/2011 (subitens 9.1.2 e 9.1.3 do Acórdão 3396/2012-TCU-Plenário) .
HISTÓRICO
O processo versa sobre auditoria realizada (Fiscobras/2011) nas obras de implantação do Complexo Hidrelétrico São Bernardo/SC - Pequenas Centrais Hidrelétricas (PCH) de Barra do Rio Chapéu, João Borges, Itararé e Pinheiro (peça 382, p. 1) .
A auditoria fiscalizou a execução do Contrato 90580124, firmado em setembro de 2009 entre a Eletrosul e o Consórcio Construtor Barra do Rio Chapéu (CCBRC) , tendo por objeto a implantação da PCH Barra do Rio Chapéu, em Santa Catarina. O mencionado contrato foi firmado sob regime de empreitada integral pelo valor de R$ 64.989.005,15, e, após a assinatura de cinco termos aditivos, o montante total contratado alcançou R$ 80.715.903,54 (peça 382, p. 1) .
Por ocasião da fiscalização, detectaram-se os seguintes achados de auditoria (peça 382, p. 1) : 
	a) superfaturamento decorrente do sobrepreço estimado em R$ 11.071.301,29; 
	b) adoção de regime contratual inadequado; 
	c) projeto básico deficiente; 
	d) descumprimento de determinação do TCU; 
	e) obstrução ao exercício da fiscalização; e 
	f)  inconsistências nos orçamentos das PCHs de João de Borges, Itararé e Pinheiro.
Em razão do sobrepreço, por meio do Acórdão 2691/2011-TCU-Plenário, Rel. Min. Augusto Sherman, determinou-se a oitiva prévia dos responsáveis quanto ao prejuízo e os demais achados de auditoria foram resguardados para exame em momento posterior (peça 382, p. 1) .
A análise das respostas às oitivas levou a então Secob-3 a considerar aceitável o acréscimo de 15% em relação aos preços de referência previstos no edital, tendo em vista tratar-se de uma obra de geração hidráulica sob o regime de empreitada integral. Outrossim, a unidade técnica propôs o acolhimento das justificavas referentes à atividade de Infraestrutura da Administração, no serviço de escavação subterrânea. Ante essas análises, reduziu-se o valor do sobrepreço inicial de R$ 11.071.301,29 para R$ 8.113.298,24 (peça 382, p. 1) .
Entretanto, quando da prolação do Acórdão 3396/2012-TCU-Plenário, Rel. Min. Augusto Sherman, considerou-se a execução do contrato efetivamente sob o regime de contratação por preços unitários, e não se acatou o acréscimo de 15% em relação aos preços de referência. Destarte, determinou-se a instauração de tomada de contas especial em decorrência do superfaturamento no referido valor de R$ 8.113.298,24 (peça 382, p.1) .
Ao ser notificada da decisão, a Eletrosul pleiteou a substituição da instauração da tomada de contas especial por retenção cautelar do montante calculado como sobrepreço, uma vez que o saldo contratual ainda não pago ao consórcio contratado seria suficiente para garantir o ressarcimento do valor apurado (peça 382, p. 1) .
Acatado o pleito, por meio do Acórdão 1111/2013-TCU-Plenário, Rel. Min. Augusto Sherman, o Tribunal determinou à Eletrosul a retenção cautelar do valor R$ 10.358.404,59. Determinou-se, complementarmente, a oitiva das partes quanto à medida acautelatória (peça 382, p. 1) . Ainda, o acórdão fora apostilado por erro material para correção do valor do sobrepreço, consoante redação do Acórdão 3396/2012-TCU-Plenário, Rel. Min. Augusto Sherman (peça 382, pp. 1-2) .
Após a análise, por parte da unidade técnica (peça 327) , a Eletrosul acostou sucessivamente novas manifestações aos autos (peças 335, 351 e 360) , complementando e contestando os exames da SeinfraElétrica às peças 327, 347, 354, 372, oportunidades em que se enfrentaram questões atinentes à: 
a) natureza jurídica do Contrato 90580124; 
b) legitimidade da aplicação do percentual de 15% como majoração dos preços orçados; 
c) metodologia de cálculo utilizada pela unidade técnica para apurar o sobrepreço; e 
d) juridicidade do Acórdão 3439/2013-TCU-Plenário que alterou o sobrepreço identificado, de R$ 8.113.298,24 para R$ 10.358.404,29 (peça 382, p. 2) .
No que concerne ao item "a", o Relator a quo considerou não haver reparos quanto ao tratamento jurídico concedido ao Contrato 90580124, ao considerar sua execução como regime de contratação por preços unitários (peça 382, pp. 3-7) .
Relativamente ao item "b", obtemperou que afastado o regime de execução integral, não se acata a tese de assunção de riscos por parte do contratado e assim, mostra-se incabível a incidência do aumento de 15% sobre os serviços contratados. Demais disso, as diversas manifestações da Eletrosul nos autos não se mostraram capazes de legitimar o acréscimo de 15% sobre os valores unitários dos serviços constantes do orçamento de referência, permanecendo incólumes as conclusões do Acórdão 3396/2012-TCU-Plenário (peça 382, pp. 7-8) .
No tocante ao item "c", considerou que a análise do contrato foi efetivada com base no método do balanço, com seleção amostral pela materialidade do preço total dos serviços na curva ABC, e que a amostra selecionada correspondeu a 83% do valor da parcela de serviços e 58% do valor total do contrato, configurando-se representativa e não havendo qualquer dúvida quanto à metodologia empregada e as referências adotadas/validade dos preços unitários para o cálculo do sobrepreço (peça 382, pp. 8-10) .
No que se refere ao item "d", o Relator a quo enfatizou que o Acórdão 3439/2013-TCU-Plenário apenas corrige erro material/soma algébrica quanto ao valor do sobrepreço que passou de R$ 8.113.298,24 para R$ 10.358.404,59, eis que, naquela ocasião, o TCU não acatou a tese do acréscimo do percentual de 15% no valor dos serviços (peça 382, pp. 10-12) .
Ao final, o Relator discorda com a revisão dos valores promovida pela SeinfraEnergia e mantém o sobrepreço no valor de R$ 6.413.980,40, consoante o acórdão prolatado nos termos transcritos acima (peça 381) .
Não resignada a Eletrosul interpôs pedido de reexame (peça 389) e apresentou parecer especializado às peças 397-398. Uma vez que os elementos de defesa continham natureza eminentemente técnica, elaborou-se quesitos à SeinfraEletrica para manifestação especializada com o fito de subsidiar o pronunciamento da Serur. A instrução localiza-se à peça 406. Em afronta à preclusão consumativa, a Eletrosul novamente se manifesta nos autos na tentativa de rechaçar as conclusões técnicas, conforme pareceres técnicos que integram a peça 409.
A seguir, examinam-se as razões recursais acompanhadas do exame técnico da SeinfraEletrica e dos elementos adicionais de defesa apresentados pela Eletrosul.
EXAME DE ADMISSIBILIDADE
Alinha-se ao exame preliminar procedido pelo Rel. Min. Benjamin Zymler que admitiu o recurso apenas em seu efeito devolutivo, haja vista a medida acautelatória em vigor, consubstanciada no item 9.2 do Acórdão 1111/2013-TCU-Plenário, com a redação conferida pelo subitem 9.2 do Acórdão 3439/2013-TCU-Plenário, que determinou à recorrente a retenção de R$ 8.328.093,53 do saldo do Contrato 90580124, até a deliberação em definitivo da matéria (peça 396, pp. 1-2) .
EXAME TÉCNICO
O recurso interposto pela Eletrosul e o parecer técnico da VLB Engenharia cingiram-se a discutir os fundamentos do sobrepreço relacionado ao serviço de escavação em rocha subterrânea (8.1) , muito embora o prejuízo calculado pela unidade técnica se refira ao tratamento e ancoragem do túnel de adução (14) , Concreto convencional (11) , pontes acesso e bueiro (24) , escavação em rocha a céu aberto (7) e concreto compactado a rolo CCR (12) . 
Consoante com as disposições do Contrato 90580124, os eventos geradores de pagamento dos serviços relacionados à escavação em rocha subterrânea, consistiram na perfuração, detonação, carga, transporte e descarga, espalhamento de material (bota-fora) , pré-fissuramento, ventilação, iluminação, escoramento, acessos de serviço, espaços de manobra, regularização do piso com concreto rolado, sinalização (peça 35, p. 23) . O custo do serviço totalizava dezesseis milhões de reais, conforme Lista de Preços - seção B, peça 35, p. 61 e peça 41, p. 2.
Na tentativa de afastar o sobrepreço, a Eletrosul e a VLB Engenharia apresentam teses de defesa no sentido de: i) desqualificar o exame e o sistema de referência adotado (Sinctran) ; ii) arguir um volume maior de escavação efetivamente realizada em lugar daquela prevista no memorial descritivo da obra; iii) desconsiderar a improdutividade na CPU paradigma utilizada pelo TCU; iv) pugnar que o custo paradigma considere as diferentes classes de rocha para efeito de contabilização dos custos.
A seguir, examinam-se primeiramente os argumentos apresentados pela Eletrosul à peça 389, examinados pela Serur. 
Ato contínuo, analisam-se os argumentos extraídos do parecer elaborado pela VLB Engenharia, acompanhado dos questionamentos da Serur, avaliação da SeinfraEletrica, novos elementos de defesa da Eletrosul e VLB Engenharia, e o exame residual da Serur. 
Razões recursais da Eletrosul (peça 389) 
De início, a Eletrosul alerta para a expressiva redução no sobrepreço inicialmente detectado pela ação fiscalizadora do TCU (Acórdão 2691/2011-TCU-Plenário) , em virtude de diversas intervenções e em razão de manifestação do Consórcio contratado. Resume a evolução histórica do sobrepreço (peça 389, p. 4) , a partir do último acórdão prolatado (Acórdão 1194/2018-TCU-Plenário) , no seguinte quadro sintético:
	DATA
	Sobrepreço (em R$) 
	Referência/Exame/Decisão prolatada

	18/7/2011
	11.071.301,29
	Acórdão 2691/2011-TCU-Plenário

	26/9/2012
	8.113.298,24
	Acórdão 3396/2012-TCU-Plenário

	4/11/2013
	10.358.404,29
	Acórdão 3439/2013-TCU-Plenário 

	9/5/2014
	8.204.530,63
	Instrução Secob Energia- peça 327 

	6/3/2015
	7.728.234,59
	Instrução SeinfraEletrica - peça 347

	25/9/2017
	4.708.220,15
	Instrução SeinfraEletrica - peça 372

	23/5/2018
	6.413.980,40
	Acórdão 1194/2018-TCU-Plenário - peça 381

Considera que sua atuação nos autos teria sido exitosa e contributiva para uma análise mais correta e justa dos preços dos itens mais relevantes da obra civil da PCH Barra do Rio Chapéu (peça 389, p. 4) .
No tocante ao regime do contrato, pondera que a jurisprudência e a doutrina admitem a mutabilidade do contrato, mesmo se tratando de empreitada integral ou por preço global e menciona o Acórdão 3281/2011-TCU-Plenário, Rel. Augusto Nardes, em que o relatório considerou que as alterações do contrato, naquele caso, não eram previsíveis e não seria razoável repassar os custos das modificações implementadas ao contratado, como se estivessem embutidas nos riscos previstos em sua proposta de preços (peça 389, pp. 5-6) .
Com relação ao presente caso, obtempera que não teria sido todo o Contrato 90580124 executado por meio do regime de preço unitário, mas a fiscalização do TCU limitou-se a seis itens da lista de preços, e para apenas alguns deles as conclusões foram pela suposta inadequação do regime de execução e consequente afastamento da margem de variação de 15%, definida no edital da licitação. Assim, com base em uma parcela da lista de preços, a conclusão do Tribunal se posicionou pelo completo alijamento da variação de 15%. Demais disso, ressalta que a Lei 8.666/1993 não permite a mistura de regimes de empreitada, sendo necessária a definição de um daqueles admitidos na norma (peça 389, p. 6) .
Reproduz excertos dos Acórdão 291/2016-TCU-Plenário, Rel. Ana Arraes; Acórdão 1977/2013-TCU-Plenário, Rel. Valmir Campelo; Acórdão 1461/2003-TCU-Plenário, Rel. Augusto Sherman; em que o TCU admitiu, excepcionalmente, aditivações a contratos por empreitadas por preço global, cujas alterações no projeto ou nas especificações de obra ou serviço decorreram de erros/subestimativas/superestimativas/atos unilaterais/decisão da Administração (peça 389, pp. 7-8) . Ao final, pugna pelo cabimento de termos aditivos ao regime de execução contratado no presente caso (peça 389, pp. 9-10) .
No tocante ao sobrepreço, avalia como necessário considerar as particularidades da obra e considera que o TCU já admitiu, excepcionalmente, preços acima dos referenciais, no que transcreve excerto de precedentes, a exemplo do Acórdão 2132/2015-TCU-Plenário, Rel. Ana Arraes e do Acórdão 3936/2013-TCU-Segunda Câmara (peça 389, pp. 9-12) .
Reputa que a avaliação do preço unitário não pode ser rígida, e deve amoldar-se à realidade e à evolução da obra, considerando as peculiaridades de cada caso concreto e reproduz trecho de livro de Marcelo Palavéri, em que o autor menciona os diversos meios por meio dos quais se pode comprovar a compatibilidade de preços, como seria o caso das revistas especializadas, tabelas de preços reconhecidas nos ramos, via telefônica (peça 389, p. 13) .
Reproduz o sumário do Acórdão 678/2008-TCU-Plenário, Rel. Marcos Bemquerer Costa, em que se considerou afastado o indício de sobrepreço detectado inicialmente em empreendimento, porque justificadas pelas peculiaridades da obra (peça 389, pp. 13-14) .
Ainda sobre o tema, alerta para a necessidade de se verificar o custo total do empreendimento e não apenas itens isolados de preço porventura dotados de sobrepreço, podem em conjunto com os demais amoldarem-se a parâmetros que demonstrem a justeza do preço total de um contrato. Aduz que a metodologia empregada pelo TCU para a apuração do sobrepreço esgotou-se no cotejo com as fontes oficiais e com as subsidiárias previstas pelo Roteiro de Auditoria de Obras, e que a própria jurisprudência do Tribunal sinaliza para a necessidade de se adotar outros caminhos para a comprovação do sobrepreço, que não apenas pelo Sicro, Sinapi e Sinctran, e, ainda, de se considerar análises combinadas de fatores e não apenas critérios objetivos e incompletos com os preços de tabelas padronizadas (peça 389, pp. 14-15) . 
Transcreve excerto da Decisão 1709/2002 - TCU - Plenário, em que resta consignado ser fundamental para a caracterização de sobrepreço o cotejo dos preços analisados com obras de igual porte (peça 389, p. 15) .
Relata que o estudo técnico encomendado pela VLB Engenharia - empresa brasileira de referência no mercado, contém pontos ainda não enfrentados no processo e que afetam diretamente a composição dos custos da obra (peça 389, p. 16) .
Obtempera que a composição do custo usada como referência para o cálculo do sobrepreço tem por base a Consulta Pública do Sistema de Custos Referenciais de Obras - Sinctran, realizada em 2007, pelo Departamento Nacional de Infraestrutura de Transportes - DNIT, com o objetivo de se criar um novo sistema de custos em substituição ao Sicro-2, lançado em 2003. No entanto, a data base do orçamento aprovado para a licitação que deu origem ao contrato ora impugnado é de 1/7/2007, logo, a Eletrosul não poderia utilizar o Sinctran de dezembro de 2007 como referência, eis que não existia à época da elaboração do orçamento para a licitação da obra (peça 389, pp. 16-17) .
Em seguida, assevera que o Sicro-2, vigente à época da elaboração do orçamento, não contemplava preços para a escavação em rocha subterrânea - item mais relevante no cálculo do sobrepreço (peça 389, p. 17) .
Conclui que se o Novo Sicro não podia ser aplicado como método de cálculo do sobrepreço, eis que superveniente, pelo princípio da simetria, o Sinctran também não poderia. Afora isso, este sistema nunca teria sido homologado e utilizado pelo DNIT, ou seja, sua utilização como referência se mostra inadequada. Nessa linha, destaca que o estudo técnico da VLB Engenharia, ao tratar da escavação em rocha subterrânea para a implantação do túnel de adução conclui ser clara a inconsistência das composições de escavação subterrânea em rocha, tanto no túnel, quanto dos bueiros metálicos tipo tunnel liner no sistema de custos Sinctran, o que demonstra a inaplicabilidade de sua utilização como referência (peça 382, pp. 16-17) .
Isto posto, pondera que o Sinctran não traduz todos os custos envolvidos nos serviços para escavação de rochas subterrâneas, tendo suas composições incompletas e incoerentes com a realidade. Transcreve trechos do manual do sistema que apresenta características peculiares do Sinctran, tais como: conversão das composições do Sicro 2 de produção horária para unitária; eliminação dos custos indiretos das composições das atividades - insumos que participam indiretamente serão incluídos nos Serviços Gerais do Orçamento da Obra; reversão de custos indiretos para o tratamento como se diretos fossem; inclusão de fatores de risco e escala na composição do BDI; eliminação do custo improdutivo dos equipamentos na composição dos custos e inclusão no custo horário como um percentual (peça 389, p. 19) .
Assim, os custos improdutivos dos equipamentos passaram a representar um percentual fixo do custo produtivo, porém, no caso específico de execução de túneis, ainda mais nos casos de pequenos diâmetros, as atividades são executadas sequencialmente com o impedimento de qualquer paralelismo de serviços, implicando tempo improdutivo de significado relevante nas composições (peça 389, p. 19) .
Assevera que o novo Sicro (2017) computa o uso das horas improdutivas levando em consideração as equipes mecânicas. Acresce que a característica mais relevante do serviço de escavação em túneis de pequeno diâmetro é a impossibilidade de execução de atividades paralelas, e, assim, quando se faz uma detonação, os equipamentos de perfuração e aqueles responsáveis pela retirada do material detonado estão parados e à disposição da atividade. O Sinctran considera esse tempo como um percentual da hora produtiva (2%) , sendo um erro conceitual, que provoca resultados imprecisos na apuração dos custos. O Novo Sicro (2017) corrigiu este equívoco, o que confirma como correta a metodologia outrora adotada na defesa (peça 389, pp. 19-20) .
Em seguida, reproduz o teor do Informativo Sicro 1/2017, em que consta consignado ser imprescindível que os novos orçamentos com base no mês de janeiro/2017 não devem utilizar, sob nenhuma circunstância, composições de custos e parâmetros de sistemas diferentes - Sicro 2 ou novo Sicro - sob o risco de graves distorções em função dos tratamentos diferenciados concedidos aos custos diretos e indiretos nos diferentes sistemas (peça 389, p. 20) .
Extrapola o raciocínio e conclui que, embora o informativo seja omisso quanto à não utilização do Novo Sicro em conjunto com o Sinctran, os tratamentos diferenciados concedidos aos custos diretos e indiretos podem criar distorções (peça 389, p. 21) .
Outrossim, salienta que o exame técnico acolheu parcialmente seus argumentos quando apresentados os planos de fogo da obra, eis que a quantidade de materiais explosivos e detonantes da composição do Sinctran não seria capaz de proferir a detonação completa do túnel e transcreveu trecho do relatório sobre o assunto (peça 389, p. 21) .
Ressalta que a publicação do Novo Sicro (2017) trouxe uma referência de avaliação mais consentânea à realidade da obra, e que os critérios atuais dessa nova metodologia incluem a contabilização das horas improdutivas reais, correção do consumo de materiais e da utilização de equipamentos, bem como acréscimos de serviços e equipamentos não existentes (peça 389, p. 22) .
Aduz uma questão que não teria sido abordada anteriormente no processo que se refere à adequação das composições dos custos diante do tipo da rocha encontrada na escavação subterrânea, que reflete a realidade encontrada na PCH Barra do Rio Chapéu. O túnel da Barra do Rio Chapéu possuía ao longo do seu trajeto cinco classes para escavação em rocha subterrânea, sendo coerente a adequação das composições para refletir com maior precisão os preços praticados (peça 389, p. 22) .
Alega que, quando se pondera as composições do Novo Sicro fica demonstrado não haver sobrepreço e sim subpreço em relação ao serviço de escavação em rocha subterrânea, conclusão por parte do Instituto Brasileiro de Engenharia de Custos - IBEC e da VLB Engenharia - duas entidades de destaque nacional na área de construção de hidrelétricas (peça 389, pp. 23-24) .
Para fins de comprovação das conclusões, reproduz gráfico que traça a comparação do custo de escavação em túnel entre diversas obras de usinas hidrelétricas no mês de março de 2008 - UHE Mauá, PCH Barra do Rio Chapéu, PCH Cavernoso II, PCH Queixada T., PCH Rondinha, CGH Cachoeira Brava e PCH Bacia das Almas. Considera que o preço avaliado pelo TCU para as obras do PCH Barra do Rio Chapéu é menor que as demais obras (peça 389, p. 23) .
Ao final, repisa os argumentos apresentados e reproduz tabela do relatório técnico da VLB engenharia para fins de demonstrar a ausência de sobrepreço (peça 389, p. 24) :
PCH Barra do Rio Chapéu
		Valor contrato
	Valor TCU
	Parecer VLB

				Custo Unitário Novo Sicro
	Custo Unitário Novo Sicro incluindo diluição áreas de manobra

				Com volume TCU
	Com volume Geométrico + Piso Concreto
	Com volume TCU
	Com volume Geométrico + Piso Concreto

	Custo escavação subterrânea (R$) 
	226,98
	173,61
	222,58
	22,58
	231,35
	231,35

	Volume escavação (m3) 
	67.350,00
	67.350,00
	67.300,00
	68.554,35
	67.350,00
	68.554,35

	Valor total do contrato (R$) 
	15.287.103,00
	11.693.347,44
	14.990.763,00
	15.258.827,22
	15.581.399,06
	15.580.025,02

	Diferença em relação ao valor contratado (R$) 
		3.593.755,56
	296.340,00
	28.275,78
	-294.296,06
	-572.922,02

	Diferença em relação ao valor contratado (%) 
		23,51
	1,94
	0,18
	1,93
	3,75

Análise
Das razões recursais, extrai-se as principais teses de defesa apresentadas pela Eletrosul: 
a) fragilidade do exame procedido pelas secretarias especializadas do TCU o que resultou na sucessiva redução do sobrepreço; 
b) a mutabilidade e aditivações ao contrato não afeta o regime da obra contratado (empreitada por preço global) ; 
c) a metodologia empregada pelo exame, pautada unicamente nos sistemas oficiais de preço e nas fontes previstas no Roteiro de Auditoria de Obras não espelha a realidade contratual, sendo necessária a comparação dos dados com outras fontes/outras obras; e o Sinctran não revela todos os custos envolvidos nos serviços para escavação de rochas subterrâneas; o sobrepreço calculado pelo TCU não levou em consideração as peculiaridades da obra;
d) o custo da improdutividade dos equipamentos não teria sido contabilizado no cálculo do sobrepreço; e
e) não foram consideradas as diferentes classes de rocha para a composição dos custos paradigma do serviço de escavação subterrânea.
a) Da fragilidade do exame procedido pelas secretarias especializadas do TCU
Segundo a Eletrosul, a fragilidade do exame procedido pelas secretarias especializadas do TCU resultou na sucessiva redução do sobrepreço e demonstraria sua ação exitosa ao longo da instrução processual. Discorda-se.
Conforme se extrai do voto condutor do Acórdão 694/2012-TCU-Plenário prolatado no âmbito do TC Processo 018.400/2009-6, a então Secex/SC acompanhou o projeto de implantação de pequenas centrais hidrelétricas no Complexo Hidrelétrico São Bernardo, em Santa Catarina, em resposta à solicitação do Senado Federal. O projeto fora parcialmente financiado por operação de crédito externa contratada com a Kreditanstald für Wiederaubau (KfW) , aprovada pela Resolução 45/2008 do Congresso Nacional.
Naquela ocasião, quando do exame da contratação, verificou-se a ausência de composições de custos unitários e da avaliação da aceitabilidade desses custos, o que impossibilitava examinar a adequabilidade de aditivações ao contrato e propiciaria o jogo de planilha. A situação afronta o art, 6º, inciso X, art. 7º, §2º, inciso II e §4º, art. 12, art. 40, §2º, inciso II, art. 55, incisos II, III e XI, art. 65, inciso I, alínea "b" e §3º, da Lei 8.666/1993. 
Uma vez que o Contrato 90580124 estava em vias de ser aditivado, o Tribunal determinou à Eletrosul (subitem 9.1.1 da parte dispositiva do Acórdão 2914/2009-TCU-Plenário) que apresentasse a composição detalhada dos preços unitários de cada item de custo da planilha de preços constante do instrumento contratual, aferindo sua compatibilidade com os preços de referência aplicáveis e informando, onde pertinente, as distâncias médias de transporte. 
A Eletrosul, no procedimento licitatório referente à implantação da PCH Barra do Rio Chapéu não fundamentou o orçamento base por meio de composições de preços unitários, em desatenção ao art. 7º, §2º, da Lei 8.666/1993, desrespeitando, ainda, determinação à estatal proferida no Acórdão 210/2006-TCU-Plenário, Rel. Walton Alencar Rodrigues. 
A ausência das informações relativas aos custos dos serviços da obra se traduz no fundamento para todo o contencioso/sobrepreço tratado nos autos. Todos os dados apresentados pela Eletrosul ao longo da instrução processual, que supostamente representariam os custos efetivos incorridos pela contratada, foram elaborados para contrapor as composições de preços formuladas pelo TCU, ou seja, cálculos elaborados pela estatal em resposta à ação fiscalizadora desta Corte, e não representavam os custos inicialmente orçados ou efetivamente realizados, já que os preços dos insumos utilizados pela Eletrosul basearam-se em referências oficiais (Sicro-2, Sicro-3 e Novo Sicro) e não nos documentos relacionados ao Contrato 90580124. 
A Resolução da Diretoria Executiva - RD 1481-09, de 16/8/2013, que aprova os relatórios de composição dos custos dos itens "escavação em rocha subterrânea", "escavação em rocha a céu aberto" e "concreto compactado a rolo" (peça 197, p 31) registra a elaboração dos custos por parte da estatal, quatro anos após a contratação do Consórcio para a realização das obras.
Portanto, releva notar que a questão do sobrepreço debatida nos autos origina-se da orçamentação deficiente procedida pela Eletrosul ao não registrar previamente à contratação dos serviços e bens de um empreendimento de grande porte (oitenta milhões de reais) , de forma adequada e transparente, a composição dos preços unitários máximos para a execução dos serviços contratados, os critérios de aceitação dos preços, os detalhes da composição unitária de cada um dos serviços.
Contrariamente ao asseverado pela recorrente, ao longo da cadeia de instrução processual, verifica-se a estratégia de a Eletrosul confrontar os exames procedidos pelo TCU, introduzindo elementos adicionais de defesa, paulatinamente, em lugar de demonstrar prontamente a adequação dos valores contratados para a consecução do serviço de escavação subterrânea de rocha para a construção do túnel, com base nos dados contratados.
Tal conduta ofende ao instituto da preclusão consumativa ao longo da instrução processual e reflete o direcionamento de esforços e recursos públicos à contratação de pareceres técnicos no intuito de defender interesses de terceiros - consórcio contratado - em lugar do interesse público - recomposição ao erário. 
Portanto, diferentemente do asseverado pela recorrente, a redução do sobrepreço apenas demonstra o respeito do TCU pelo contraditório nos autos, e o fato de as primeiras aproximações do preço de referência terem sofrido ajustes no curso da dialética processual não significa que a parcela remanescente e não justificada do sobrepreço esteja fundada em premissas tecnicamente equivocadas. Ademais, a controvérsia ao longo dos autos demonstra a gestão negligente na condução da construção da pequena usina hidrelétrica da Barra do Rio Chapéu/SC.
b) Das alterações contratuais e do regime de obra contratado (empreitada por preço global) .
Para a Eletrosul, a mutabilidade e as aditivações ao contrato não afetariam o regime da obra contratada (empreitada por preço global) , e o regime por preços unitários decorreria da análise parcial, concernente a apenas alguns itens, realizada pelo TCU. 
A matéria foi exaustivamente tratada ao longo da instrução processual, não merece qualquer reparo ou acréscimo na análise. Examina-se novamente o tema em atenção ao efeito devolutivo do recurso.
De acordo com a Cláusula 13 do Contrato 90580124, o objeto do contrato seria executado sob o regime de empreitada integral - turn key (peça 35, p. 12) . A lista de preços contempla os principais serviços e bens necessários ao completo e perfeito atendimento do objeto contratado; e os eventuais serviços e bens não mencionados explicitamente na lista de preços, mas necessários ao completo e perfeito atendimento do objeto, bem como materiais, documentação, insumos de energia elétrica, comunicação, água para o canteiro de obras e os seguros previstos têm seus preços considerados como inclusos nos preços das referidas listas (subitens 3.1 e 3.2 da Cláusula 13 do Contrato 90580124 - peça 35, p. 12) .
Segundo o item "e" do inciso VIII do art. 6º da Lei 8.666/1993, a empreitada integral refere-se à contratação de terceiros para a construção de empreendimento em sua integralidade, compreendendo todas as etapas das obras, serviços e instalações necessárias, sob inteira responsabilidade da contratada até sua entrega ao contratante em condições de entrada em operação, atendidos os requisitos técnicos e legais para sua utilização em condições de segurança estrutural e operacional e com características adequadas às finalidades para as quais fora contratada.
O Contrato 90580124, firmado entre a Eletrosul e o Consórcio Construtor Barra do Rio Chapéu (CCBRC) foi celebrado sob o regime de empreitada integral. Entretanto, ao longo dos trabalhos desenvolvidos por esta casa, constatou-se a celebração de cinco termos aditivos ao Contrato 90580124. O primeiro e o quarto termos aditivos acarretaram relevantes alterações de quantitativos de serviços, decorrentes de deficiências no projeto básico, com a consequente elevação do valor do contrato. 
Ocorre que na contratação por regime de empreitada integral, a aditivação contratual é admitida em razão de fatos concernentes à álea extraordinária, ou seja, de natureza imprevisível. Eventuais imprecisões no projeto básico não justificam a correção por meio aditivo, pois implicam em riscos inerentes à álea contratual ordinária do negócio, assumidos pelo contratado (Acórdão 1194/2018-TCU-Plenário, Rel. Augusto Sherman; Acórdão 1453/2006-TCU-Plenário, Rel. Augusto Sherman) . 
No caso em apreço, os aditivos firmados se coadunam com os riscos do negócio, ou seja, com a álea ordinária, e não se enquadram nessa excepcionalidade, eis que resultantes de deficiências no projeto básico. Assim, os serviços constantes dos aditivos contratuais não eram imprevisíveis, mas detectáveis no projeto básico, pois se referiam à composição de materiais e serviços que integravam as principais estruturas. No entanto, o Consórcio se limitou a formular proposta comercial de forma global e posteriormente pleitear as distorções por meio de aditivações ao instrumento contratual (peça 86, pp. 26-27) . 
Consoante com a Cláusula Onze do instrumento contratual, alterações eventuais ocorreriam de acordo com o art. 65 da Lei 8.666/1993 (peça 35, p. 11) .  Assim, a Eletrosul deveria comprovar a aderência das modificações contratuais ao previsto no art. 65 da Lei 8.666/1993, eis que as alterações em quantidades de serviços se configuram mudanças substanciais e passíveis de previsão para sua implementação no projeto básico. 
O recorrente aponta como paradigmas de defesa decisões do TCU que supostamente lastreariam as alterações em contratos por empreitada integral: Acórdão 3281/2011-TCU-Plenário, Rel. Min. Augusto Nardes, Acórdão 1461/2003-TCU-Plenário, Rel. Min. Augusto Sherman; Acórdão 1977/2013-TCU-Plenário, Rel. Min. Valmir Campelo; e o Acórdão 291/2016-TCU-Plenário, Rel. Min. Ana Arraes.
No que concerne ao Acórdão 3281/2011-TCU-Plenário, Rel. min. Augusto Nardes, trata de auditoria realizada nas obras de construção da Usina Hidrelétrica de São Domingos no Estado de Mato Grosso do Sul, conduzida pela Eletrosul (TC Processo 005.689/2011-2) . Contrariamente ao asseverado pela recorrente, por ocasião daquele exame, restou consignado no relatório que embora a alteração do contrato se tratasse de itens previsíveis, havia riscos de consequências indesejáveis em função de eventual paralisação da obra, e não seria justo o Consórcio assumir a integralidade das alterações sem o ressarcimento devido eis que antecipou formalmente as inconsistências do projeto básico. Demais disso, na proposta do Consórcio não havia taxa de risco fora dos padrões usuais de sorte a compensar os potenciais prejuízos advindos das deficiências do projeto básico. 
A situação não se amolda ao caso em análise - PCH Barra do Rio Chapéu, eis que o Consórcio não alertou para as inconsistências do projeto básico durante o desenrolar do certame, e a alteração decorreu de erros/deficiências previsíveis no projeto, e não em decorrência do interesse público. 
O Acórdão 1461/2003-TCU-Plenário, Rel. Min. Augusto Sherman, trata de Relatório de Levantamento de Auditoria, relacionado ao Programa de Trabalho - Construção, Ampliação, Reforma e Aparelhamento de Estabelecimentos Penais no Estado do Amazonas, que teve como objeto a construção de dois estabelecimentos penitenciários. A instrução técnica sinalizou pela ausência de fatos imprevisíveis e de motivação para a celebração de aditivos à contratação por empreitada por preço global (preço certo e total) . O Relator discordou da unidade técnica por entender assentadas naquele caso as justificativas técnicas que ampararam o aditamento contratual, o que não se coaduna ao presente caso em que o Julgador concluiu por ausentes motivos técnicos suficientes que amparassem a contratação, consoante se extrai de trecho do voto em que assevera que eventuais imprecisões no projeto básico, com o qual o contratado assume expressa concordância, não constituem razões para o pleito de sua correção por meio de aditivação contratual (peça , p. 3) . 
O Acórdão 291/2016-TCU-Plenário, Rel. Min. Ana Arraes, trata de auditoria em obras de construção de edificações na UFRJ, não cuida de caso análogo ao ora em apreço, eis que parte das alterações processadas nos quantitativos previstos na licitação era devida, em decorrência das modificações feitas nas especificações da obra pela própria Administração, como a mudança no tipo de laje do último pavimento e no diâmetro das estacas raiz; e não foi verificado sobrepreço ou superfaturamento, uma vez que, na amostra avaliada, os valores contratados e os executados ficaram abaixo dos preços de referência.
Com relação ao Acórdão 1977/2013-TCU-Plenário, Rel. Min. Valmir Campello, tratou-se de processo administrativo constituído com vistas a uniformizar procedimentos de fiscalização atinentes a objetos executados mediante o regime de empreitada por preço global, de maneira a apresentar diretrizes e orientar os auditores deste Tribunal sobre o tema. Naquela ocasião, o Tribunal admitiu que, excepcionalmente, de maneira a evitar o enriquecimento sem causa de qualquer das partes, como também para garantir o valor fundamental da melhor proposta e a isonomia, nos casos em que, por erro ou omissão no orçamento, houver "subestimativas ou superestimativas relevantes nos quantitativos da planilha orçamentária", podem ser ajustados termos aditivos para restabelecer a equação econômico-financeira da avença.
Assim, para que se possa acolher aditivos contratuais celebrados em contratos de regime de execução por empreitada integral ou global, deve-se levar em conta os demais condicionantes expostos na deliberação de que não haja: a) superação dos limites de acréscimos e supressões contratuais (art. 65, §§ 1º e 2º, da Lei 8.666/1993 e art. 13, inciso II, do Decreto 7.983/2013) ; b) "jogo de planilhas", com redução injustificada do desconto inicialmente ofertado em relação ao preço base do certame no ato da assinatura do contrato; c) compensação da correção de quantitativos e da inclusão de serviços por distorções em outros itens contratuais que tornem o valor global da avença compatível com o de mercado; e d) pagamentos do objeto acima do preço de mercado. 
No caso em comento, há sobrepreço detectado nos serviços de escavação subterrânea de rochas, motivo pelo qual a situação não se harmoniza ao acórdão paradigma. Além disso, foram utilizados, como base de comparação de preços, sistemas referenciais de custos aprovados por órgãos da Administração Federal (Sinapi, Sicro 2, Sinctran) , o que revela, conforme apontou a unidade técnica, a adoção de metodologia regularmente praticada no âmbito das fiscalizações de obras públicas.
Ante o exposto, os argumentos recursais não podem ser acolhidos.
c) Do sobrepreço calculado pelo TCU; a metodologia empregada pelo exame.
Segundo a Eletrosul, a metodologia de cálculo empregada pelo Tribunal pautou-se unicamente nos sistemas oficiais de preço e nas fontes previstas no Roteiro de Auditoria de Obras não espelha a realidade contratual, sendo necessária a comparação dos dados com outras fontes/outras obras; o Sinctran não revela todos os custos envolvidos nos serviços para escavação de rochas subterrâneas, e não se considerou as peculiaridades da obra.
Nas licitações para obras e serviços de engenharia, a Administração deve utilizar os sistemas oficiais para apuração do valor do objeto licitado, tais como Sicro ou Sinapi, em observância ao disposto à Lei de Diretrizes Orçamentárias, de forma a se evitar consultas prévias de preços de mercado junto a empresas que poderão participar do certame, com evidentes prejuízos ao princípio constitucional da isonomia (art. 3º da Lei 8.666/1993) , o qual assegura a igualdade de condições a todos os concorrentes, prevista no art. 37, inciso XXI, da Constituição Federal (Acórdão 1191/2007-TCU-Plenário, Rel. Benjamin Zymler) .
Ao contrário do asseverado pela recorrente, resta consignado ao longo da instrução processual que o Sinctran era o sistema referencial sucessor do Sicro 2 e continha detalhamento mais realista e favorável às pretensões do jurisdicionado (peça 382, p. 13) . 
Desta feita, o Relator a quo não admitiu as fragilidades suscitadas no Sinctran  (Sicro-3) , o qual, embora estivesse em fase de audiência pública à época da contratação, apresentava metodologia suficientemente detalhada e refletia a experiência do Departamento Nacional de Infraestrutura de Transportes (Dnit) , órgão responsável por sua elaboração (peça 119, p. 2) . 
Além disso, o Relator a quo considerou que as composições de custos do serviço "Escavação em rocha subterrânea", utilizadas pela auditoria, continham um nível de detalhamento muito superior àquele apresentado nas composições correspondentes utilizadas pela Eletrosul (peça 119, p. 2) .
Ademais, embora o Sicro 2, referencial existente à época, não previsse composição específica para o serviço de escavação de túnel, o Sinctran apresentava rubrica de custos que compunham esse serviço. 
Nessa linha, embora em caráter não oficial, o Sinctran representava evolução em relação ao Sicro-2 (sistema oficial e reiteradamente validado pelo TCU) e, portanto, presumivelmente corrigia eventuais distorções para exprimir com confiabilidade ainda maior os custos de obras, como consignado pelo Relator a quo no voto condutor do Acórdão 1194/2018-TCU-Plenário.
O sobrepreço calculado pelo TCU partiu dos dados constantes do projeto básico, do memorial descritivo da obra e daqueles informados pela própria recorrente, ao longo do exame procedido. Além disso, em todas as suas manifestações nos autos, consideraram-se as peculiaridades do empreendimento na análise do sobrepreço e efetuaram-se vários ajustes no valor calculado, quando necessário, tendo, inclusive, acatado várias das ponderações formuladas pela Eletrosul. Portanto, o exame considerou as peculiaridades da obra.
Segundo a recorrente, o Sinctran não poderia ter sido adotado como referência, eis que lançado em momento posterior (dezembro/2007) à orçamentação do contrato firmado em 1/7/2007 (peça 35, p. 87) . Não se acata a alegação, a utilização do Sinctran se configurou subsidiária, apenas como referência pela unidade técnica uma vez que os serviços contratados não foram devidamente detalhados e orçados pela Eletrosul (peça 119, p. 2) . 
Quanto à utilização subsidiária do Sinctran, este Tribunal tem entendido pela possibilidade de se pautar nesse sistema conjuntamente com os outros referenciais já consolidados, para casos em que se constitua como a única fonte de composição de serviços relevantes em análises orçamentárias (Acórdão 589/2012-TCU-Plenário, Rel. Augusto Sherman) .
Nos casos em que o Sistema Nacional de Pesquisa de Custos e Índices da Construção Civil (Sinapi) ou o Sistema de Custos Rodoviários (Sicro) não ofereça custos unitários de insumos ou serviços, a Administração deve adotar aqueles disponíveis e o Sinctran mostrava-se um sistema mais conservador e favorável à empresa do que o Sicro-2, conforme voto condutor do Acórdão 1194/2018-TCU-Plenário.
No tocante à comparação entre os preços praticados na obra da Eletrosul e outras obras, o argumento não pode ser acatado, dado que os projetos básicos e as composições de custos unitários das obras paradigmas não foram objeto de exame, o que impossibilita conclusões a respeito da precisão das obras, dos bens e serviços afetos aos empreendimentos, dimensões, condições da contratação, turnos de trabalho, materiais, equipamentos, tecnologias e métodos construtivos empregados e outros. 
Portanto, não se acatam os argumentos da Eletrosul.
d) O custo da improdutividade dos equipamentos não estaria computado no cálculo do sobrepreço; 
A improdutividade/produtividade é uma questão inerente a qualquer processo produtivo, e pode ser alterada/afetada por meio da otimização na alocação dos fatores de produção (mão de obra e equipamentos) na busca pelo melhor resultado possível - geração de bens/prestação de serviços - alcançando-se a eficiência máxima dos meios produtivos.
É certo que a depender da relação produtividade/improdutividade, o custo de um serviço pode ser maior ou menor. Da mesma forma, na hipótese de eventuais situações extraordinárias, alheias às vontades das partes, podem ocasionar reduções do fator de eficiência de uma relação produtiva.
Ao contrário, também há situações em que se verificam aumentos da eficiência/otimização de recursos/incremento da produtividade no decorrer do processo produtivo. Nestes casos, os ganhos advindos de uma maior produtividade decorrente de melhorias na alocação dos insumos produtivos não são repassados à Administração, eis que considerados oriundos/pertencentes aos processos de otimização da eficiência da empresa.
À Administração, então, compete apenas, e tão-somente, remunerar os serviços contratados com base nos preços ajustados, de acordo com os orçamentos referenciais dos custos unitários formulados pelas contratadas.
Sobre o assunto, o Manual de Custos Rodoviários do Departamento Nacional de Infraestrutura e Transportes - DNIT, prevê em seu item 5.2.4:
5.2.4 - TEMPO OPERATIVO E TEMPO IMPRODUTIVO
Os conceitos e o modelo matemático adotados no cálculo dos preços unitários consideram dois períodos de tempo diferentes na atuação dos equipamentos: a hora operativa e a hora improdutiva.
Durante a hora operativa, o equipamento está operando normalmente, sujeito às restrições que são levadas em conta quando se aplica o fator eficiência. Na hora improdutiva, o equipamento está parado, com o motor desligado, aguardando que o equipamento que comanda a equipe permita-lhe operar.
Em consequência desses conceitos, o custo horário operativo é calculado somando-se os custos horários de depreciação, operação, manutenção e mão-de-obra. O custo horário improdutivo é igual ao custo horário da mão-de-obra. Não se consideram os outros custos, pois se admite que estes ocorram somente ao longo da vida útil, expressa em horas operativas.
Matematicamente, a improdutividade aparece quando se compara a produção horária da equipe com a dos equipamentos individuais. O coeficiente de utilização produtivo é o quociente de divisão da produção da equipe pela produção de cada tipo de equipamento e é sempre menor ou igual a 1. O coeficiente de utilização improdutiva é obtido por diferença.
Na fase de orçamento, há ainda que considerar, na composição dos custos dos itens de serviço, a incidência dos tempos improdutivos devidos as condições climáticas, notadamente a ocorrência de chuvas.
Pelo que foi exposto até aqui, com relação aos tempos improdutivos dos equipamentos, pode-se depreender que sua quantificação só é possível quando se estuda caso a caso, pois ela é inteiramente condicionada pela maneira como se pretende conduzir cada frente de serviço. 
Assim sendo, as Composições de Serviços contidas no SICRO 2 incluem somente o tempo improdutivo correspondente ao dimensionamento das patrulhas. A outra parcela poderá ser acrescentada na fase do orçamento pelo Engenheiro de Custos, ao compor os custos dos itens de serviço, diante das condições particulares de cada obra.
O Manual do Sinctran - http://www.dnit.gov.br/download/servicos/sicro-3-em-consulta-publica/Volume%201%20-%20Metodologia%20e%20Conceitos.pdf (Sicro 3) possibilita a eliminação do custo improdutivo dos equipamentos nas composições de custos e inclusão no custo horário como um percentual. 
Nessa toada, veja-se que a SeinfraEletrica acatou o argumento da Eletrosul quanto ao cômputo da improdutividade dos equipamentos. 
Apenas é interessante pontuar que, se a improdutividade representa variável de custo de magnitude e relevância importante, assim como qualquer outro custo relacionado aos serviços contratados, deveria constar prevista/discriminada/detalhada expressamente na fase de orçamentação de custos - composição dos custos unitários, na formação dos preços e nos valores contratados. 
A composição dos custos unitários de cada item contratado e a relação específica de todos os insumos que oneram o serviço, a incluir os consumos e produtividades de cada maquinário, material e mão de obra, faz-se fundamental para a correta parametrização dos encargos que compõem a planilha geral de preços da empreitada. As composições devem especificar, para cada insumo, a sua produtividade horária, o seu consumo unitário e o seu custo (CAMPELO, Valmir; CAVALCANTE, Rafael Jardim. Obras Públicas, comentários à jurisprudência do TCU, 2ª ed., Belo Horizonte: Fórum, 2013, p. 111) .
Da mesma forma, a demonstração objetiva de todos os custos do empreendimento subsidia a Administração em eventuais análises da vantajosidade da oferta, evita duplicidades de encargos e serve de lastro probatório para o discernimento de futuros pleitos de reequilíbrio econômico-financeiro (CAMPELO, Valmir; CAVALCANTE, Rafael Jardim. Obras Públicas, comentários à jurisprudência do TCU, 2ª ed., Belo Horizonte: Fórum, 2013, pp. 112-113) .
Todavia, esta não era a realidade dos fatos tratados nos autos. Ao revés, o custo da improdutividade não se encontrava inicialmente detalhado de forma expressa na planilha de preços unitários dos serviços contratados ou na estimativa dos custos dos serviços, tampouco consta do processo de contratação a metodologia de cálculo para a sua obtenção, bem como não se verificam discriminados os insumos sobre os quais incidiria, a forma de controle e acompanhamento dessa variável. As improdutividades foram estimadas pelo estudo IBEC (peça 341) e apresentadas em estudo dos custos posteriormente desenvolvido pela Eletrosul, no exercício de 2013, para contrapor as conclusões técnicas da fiscalização procedida pelo TCU (peça 198) .
A ausência de tais informações suficientemente detalhadas afronta as disposições contidas no art. 7º, §2º, inciso II e o § 4º, da Lei 8.666/1993 e precedentes desta Casa, no sentido de que a Administração tem por obrigação legal elaborar/apresentar a composição analítica dos preços dos serviços que contrata (Acórdão 549/2006-TCU-Plenário; Acórdão 45/2006-TCU-Plenário; Acórdão 2354/2006-TCU-Plenário; Acórdão 2385/2006-TCU-Plenário) . 
Afora isso, contrariamente ao asseverado pela recorrente, a SeinfraEletrica não desconsiderou a improdutividade dos equipamentos para efeito de orçamento, apenas não acatou a variável no patamar defendido pela Eletrosul. No caso dos equipamentos extraídos diretamente do Sinctran, adotou-se o percentual de 3% para o custo improdutivo, e no caso do Jumbo, pautou-se nas premissas de custo horário do Sistema de Orçamento da Cia. de Desenvolvimento do Vale do São Francisco - Codevasf (peça 406, p. 7) .  Para ilustrar, tece-se pequeno histórico do exame procedido quanto ao Jumbo - equipamento principal na atividade de escavação. 
No que concerne aos equipamentos semelhantes nas duas composições (jumbo, carregadeira de pneus, compressor e perfuratriz) , a Eletrosul destacou diferenças significativas entre os índices de produtividade aplicados (peça 327, pp. 8) . 
Para a "carreta de perfuração sobre pneus tipo Jumbo (135 kw) ", por exemplo, equipamento líder da escavação, a Eletrosul apresentou um índice de produtividade de 0,2772 h/m³, valor cerca de seis vezes superior ao adotado na composição 0705131 do Sinctran (0,0450 h/m³) , referência utilizada pelo TCU. Portanto, na CPU da Eletrosul o jumbo gastaria seis vezes mais tempo para executar o mesmo serviço por metro cúbico de escavação, ou seja, a produtividade indicada pela estatal para esse equipamento é muito inferior ao parâmetro do Sinctran (peça 327, p. 8) . 
Então, de modo a verificar a razoabilidade do índice adotado pela Eletrosul, o qual teria sido calculado com base em uma amostra de 173 diários de obra, de um total de 563 dias de escavação, a unidade técnica multiplicou o volume total escavado no túnel, informado pela estatal, pelos índices de produtividade do jumbo informados na CPU da Eletrosul e no Sictran/DNIT (peça 327, p. 8) .
Em seguida, considerou as premissas adotadas pela Eletrosul no relatório de CPU (peça 198, p. 13) , um turno de 10 horas diárias com ponderação entre horas produtivas e improdutivas na razão de 70% - 30%. Do referido cálculo resultam necessários 2.722 dias (19.056,11÷10/÷70%) para execução do túnel de adução com a produtividade informada pela Eletrosul, enquanto pelo Sinctran seriam necessários 442 dias (3.093,53÷10/÷70%) . Observe-se que, de acordo com a Eletrosul, o túnel de adução foi escavado em 563 dias, dos quais houve avanço em 435 dias (peça 198, p. 10) , o que, indicaria que o índice do Sinctran, e adotado pelo TCU, encontra-se muito próximo à realidade observada na obra. Já o índice de produtividade alegado pela estatal conduziria a um tempo de execução de obra de quase 7,5 anos, demonstrando-se totalmente desarrazoado frente ao tempo que efetivamente foi realizada a obra (1,5 ano) (peça 327, p. 8) . 
Outro teste realizado pela SeinfraEletrica refere-se ao cálculo da produtividade teórica do jumbo, elaborado com base no catálogo do equipamento utilizado na obra (peça 325, p. 1-11) e nos dados do plano de fogo (peça 217, p. 15-16) . O modelo do jumbo utilizado nos cálculos (Boomer 282, COP 138 Rock Drill, 2 braços, da Atlas Copco) consta da informação prestada pela Eletrosul (peça 110, p. 10) e confirmada no site da contratada (http://www.mfwengenharia.com.br/equipamentos.php) (peça 327, p. 8) . 
A produtividade teórica do jumbo (0,0235h/m³) considera uma taxa de penetração alcançada em condições ideais de ambiente laboratorial e as taxas reais variam de acordo com condições da rocha e do ambiente, podendo ser maiores que a teórica. De toda forma, o parâmetro de produtividade teórico é inferior tanto ao da Eletrosul (0,2772h/m³) quanto ao do Sinctran (0,0450h/m³) , mais próximo ao do segundo. Assim, o catálogo do equipamento em questão indica que o jumbo é duas vezes mais produtivo do que o referencial adotado (Sictran) e onze vezes mais produtivo do que a Eletrosul aduziu em sua manifestação. Ou seja, o referencial do TCU se coaduna aos dados constantes do catálogo do equipamento (peça 327, p. 9) . 
Os parâmetros de produtividade utilizados pela Eletrosul foram definidos com base nos diários de obra, do plano de fogo e relatório de avanços (peça 198, p. 9-10) , todavia, as justificativas de preço baseadas em dados de diários de obras possuem limitações, pois se poderia apropriar não só horas produtivas e improdutivas dos equipamentos, mas também eventuais ineficiências intrínsecas à empresa, às subcontratadas ou até mesmo à interação contratante/contratada. Nesse caso, os dados de produtividade dos equipamentos estariam falseados por tais ineficiências (peça 327, p. 9) .
Outra limitação apontada pela SeinfraEletrica está associada à baixa confiabilidade e incompletude das informações contidas nos diários de obra, reconhecida pela própria Eletrosul (peça 198, pp. 10 e 14, e peça 327, pp. 9-10) .
Portanto, a impugnação recursal relativa à desconsideração da variável improdutividade na CPU paradigma não se sustenta.
e) Não teriam sido consideradas as diferentes classes de rocha para efeito de se estabelecer o custo unitário do serviço.
Este argumento também não pode ser acatado. 
De fato, conforme o manual do Sicro, a questão da geologia das rochas implica no preço dos serviços da escavação subterrânea, e a escavação em rocha sã pode, ou não, ser mais econômica do que em rocha fraturada, eis que dependerá do nível de reforço para que o material remanescente ao redor do túnel fique estável. 
Abaixo trecho do Manual de Custos do DNIT, Volume 10, Conteúdo 07, Obras de Arte Especiais (p. 59-60) , que contém tabelas com a classificação do maciço rochoso, e o que é necessário para sua escavação.
Tabela 18 - Classificação NATM
	Classificação NATM

Classe I
	Maciços de rocha sã, sem alterações, coesos e autoportantes, com ausência de planos (famílias) de fraturas ou diáclases, que no entanto poderão ocorrer de forma isolada.

Classe II
	Maciços de rocha sã, sem alterações, coesos e autoportantes, porém já apresentando pelo menos um plano (família) de diáclases ou de fraturas.

Classe III
	Maciços de rocha sã, fraturada, ainda com um certo grau de autossuporte e coesão, porém entrecortado por planos (famílias) de fraturas orientados segundo diferentes direções e mergulhos, podendo ocorrer faixas milimétricas a centimétricas de alterações nestas fraturas, associadas a maiores concentrações de água subterrânea.

Classe IV
	Maciços de rocha mais fraturada e apresentando faixas intercaladas de rocha alterada, com coesão mais reduzida, autossuporte e estabilidade temporários, quadro que pode se agravar na presença de água subterrânea.

Classe V
	 
Maciços formados por solo de alteração (saprólitos) ou rocha totalmente alterada, com pouca ou nenhuma coesão, ausência de autossuporte e estabilidade quando escavados; na presença de água subterrânea estes maciços passarão a ser classificados como de Classe VI.

Tabela 19 - Guia para escavação e suporte de túneis (Bieniawski, 1976) 
	Classe do Maciço Rochoso
	Classe Geomecânica RMR
	 
Escavação
	Suporte

Ancoragens
	Concreto Projetado
	 
Cambotas
	
	I
	81 a 100
	Seção total; 3 m de avanço
	Geralmente não requer suporte com a exceção de ancoragens ocasionais

II
	 
61 a 80
	 
Seção total; 1 a 1,5 m de avanço; suporte completo a 20 m da frente
	Ancoragens com 3 m de comprimento, espaçadas de 2,5 m, ocasionalmente com malha em certas zonas do teto
	 
50 mm no teto quando necessário
	 
Nenhuma
	
	III
	41 a 60
	Seção parcial (frente e rebaixo) ; 1,5 a 3 m de avanço; início do suporte a cada fogo; suporte completo
a 10 m
	Ancoragens sistemáticas com
4 m de comprimento espaçadas de 2 m nas paredes e teto, com malha no
teto
	 
50 a 100 mm no teto, 30 mm nas paredes
	Nenhuma

	IV
	21 a 40
	Seção parcial (frente e rebaixo) ; 1a 1,5 m de avanço; instalação do suporte concomitantemente com a escavação
	Ancoragens sistemáticas com
4 a 5 m de comprimento, espaçadas de 1 a 1,5 m com malha no teto e paredes
	 
100 a 200 mm no teto, 100 mm nas paredes
	 
Cambotas leves espaçadas de 1,5 m

V
	 
< 20
	Seções múltiplas; 0,5 a 1,5 m de avanço; instalação do suporte concomitantemente com a escavação; concreto projetado logo após o fogo
	Ancoragens sistemáticas com
5 a 6 m de comprimento, espaçadas de 1 a 1,5 m com malha no teto e paredes; ancoragem na soleira
	 
150 a 250 mm no teto, 150 mm nas paredes
	 
Cambotas médias a pesadas espaçadas de 0,75m; fechamento na soleira

A partir das tabelas acima, veja-se que a diferença entre as classes geológicas repercute em maior ou menor custo do serviço de escavação a depender da instabilidade do maciço e da necessidade de escoramento.
Todavia, diferentemente do alegado pela Recorrente, da Lista de Preços e Quantitativos de Serviços apresentada pelo Consórcio Construtor Barra do rio Chapéu (peça 41) é forçoso reconhecer que o serviço de tratamento/blindagem/escoramento/ancoragem não integra os serviços de "escavação subterrânea em rocha" (item 8) , e sim a rubrica "tratamento e ancoragem do túnel de adução" (item 14) . 
De acordo com a Cláusula 18 - item 10 do contrato, os serviços de escavação em rocha subterrânea (item 8 da Lista de Preços) compunham as atividades de: i) perfuração, detonação, carga, transporte e descarga; ii) recarga, transporte e descarga de material em estoque; iii) espalhamento de material em estoque/bota-fora; iv) ventilação, iluminação, escoramento; v) acessos de serviços, espaços de manobra, regularização do piso em concreto rolado, ventilação, iluminação. 
Ainda a Cláusula 18 - item 16, previa como atividades para o tratamento e ancoragem do túnel de adução: i) tratamento; ii) fornecimento e manuseio de fibra para concreto projetado; iii) preparo, carga, transporte, lançamento e cura de concreto projetado; iv) fornecimento, manuseio de cimento, sílica ativa, cinza e aditivos; v) fornecimento e manuseio de brita e areia; ancoragem/tirante; vi) perfurações para instalação de ancoragem/tirante; vii) fornecimento e instalação de barra de ancoragem e tirante; viii) execução dos serviços de consolidação e instalação de barra de ancoragem/tirante (peça 37, pp. 37-38) .
Da descrição individual dos fatos geradores de pagamento, vê-se que o serviço impugnado - escavação subterrânea de rochas -  se refere basicamente à detonação de rochas, o que demanda a utilização do jumbo, trator, alocação de explosivos, regularização do piso, transporte de materiais, descarga, espalhamento. 
Como o exame pautou-se na base do Sistema de Custos Referenciais de Obras Sinctran, código 0705131, e, à época, referia-se ao maior custo para detonação de rochas, que correspondia ao granito/rocha sã, pode-se concluir como conservador o cálculo da unidade técnica, eis que as diferentes classes geológicas das rochas impactariam, fosse o caso, o item 14 da Lista de Preços (peça 35, p. 23-26) .
VLB Engenharia (peça 397) 
Segundo o Parecer Técnico da VLB Engenharia, os pontos a seguir foram extraídos da análise do TCU e implicam em eventual sobrepreço na construção do túnel de adução da PCH Barra do Rio Chapéu (peça 397, pp. 3-4) :
Volume total do túnel de adução superior ao adotado pelo TCU;
Inexequibilidade da utilização da pá carregadeira preconizada na composição do TCU;
Atualização simples dos custos impugnados com base nos dados do Novo Sicro demonstra a ausência de sobrepreço;
O TCU desconsiderou as horas improdutivas na composição de custos utilizada como paradigma;
Comparação entre a composição do serviço de escavação Rocha Subterrânea e o Túnnel Liner em 3ª Categoria; e
Fator de correção da Seção do túnel quando da adoção do Novo Sicro como base da composição paradigma;
Conclusões finais do parecer.
A seguir, examinam-se os argumentos da VLB Engenharia (peça 397) , acompanhados dos questionamentos da Serur (peça 399) , da resposta aos quesitos elaborada pela SeinfraEletrica (peça 406) e dos novos argumentos acrescidos pela Eletrosul/VLB Engenharia (peça 409) .
a) Volume total do túnel de adução superior ao adotado pelo TCU
Parecer VLB Engenharia
A VLB Engenharia considera um volume total do túnel de adução de 71.254,35 m3, superior ao adotado pelo TCU de 67.350 m3 (a) , pois o Tribunal não teria considerado no cômputo do volume o incremento de dez centímetros escavados para acomodar a inclusão do piso do túnel, que é igual a 1.577,25 m3, o que resultaria inicialmente em um volume mínimo de 68.554,35 m3 (peça 397, pp. 3-6) .
Ainda, aduz que o Tribunal não considerou em seu cálculo a execução da escavação das dezoito áreas de manobras de 150 m3 ao longo do túnel, o que gera um incremento no volume de 2.700 m3 (peça 397, p. 6) . Para comprovar o alegado, acosta aos autos cópia de proposta comercial de empresa tradicional no ramo para escavação subterrânea de túnel com seção similar à da PCH Barra do Rio Chapéu, em que os custos da escavação das áreas de manobra foram considerados à parte da escavação geométrica do túnel (peça 397, pp. 6-7) 
Ao final, conclui por uma diferença de 3.904,35 m3 entre o volume de escavação executado (71.254,35 m3) e aquele considerado pelo TCU (67.350 m3) (peça 397, p. 8) .
Questionamento da Serur (peça 399) 
a) No tocante ao volume total escavado em rocha:
a.1) procedem os dados adicionais suscitados pela VLB para efeito de cálculo - acomodação do piso do túnel, áreas de manobras vira-vira e inclusão de seção geométrica supostamente não considerada, totalizando o volume de 71.245,35 m3 (peça 397, pp. 4-8) ?
a.2) caso a resposta acima seja negativa, informar se o volume total escavado constante do projeto básico (67.350 m3) já considera em sua composição os dez centímetros para a acomodação do piso do túnel (1.577,25 m3) (peça 397, p. 5) .
a.3) o cálculo de dezoito áreas de manobra (2.700 m3) para um túnel na extensão da PCH Barra do Rio Chapéu se evidencia pertinente (peça 397, p. 6) ?
a.3.1) caso a resposta ao item seja afirmativa, qual seria o volume de escavação adicional?
a.3.2) o volume informado no projeto básico considera em seu cômputo as áreas de manobra vira-vira dos veículos/equipamentos? A despesa não deve ser considerada para efeito de composição de custos ou deve ser computada à parte (peça 397, pp. 6-7) ?
Manifestação da SeinfraEletrica (peça 406) 
Segundo a SeinfraEletrica, consta no caderno de desenhos do Projeto Básico Consolidado (peça 403, p. 31) , previsão para dezessete áreas de manobra, internamente no túnel, com espaçamento de 200 metros entre as áreas. O cálculo do volume de escavação em rocha subterrânea no total de 67.350 m3 consta do Memorial Descritivo do Projeto Básico da PCH Barra do Rio Chapéu (peça 404, p. 9) :
Para o Túnel de Adução com seção arco-retângulo 4,5 m de largura por 4,5 m de altura, está prevista escavação subterrânea em rocha. A área escavada se estende por aproximadamente 3.490,00 m de comprimento. Para facilitar a escavação foi considerada janela de acesso de 200 m. mais ao centro do túnel, com seção arco-retângulo 4,5 m de largura por 5 m de altura.
A quantidade de escavação para esta área é:
 (...) 
Escavação em Rocha Subterrânea: 67.350 m³.
A Secretaria Especializada assevera que a VLB Engenharia, por outro lado, constrói seus cálculos a partir de valores desarrazoados de 3.505,90 m de extensão do túnel acrescidos de duzentos metros do túnel de escavação. Ademais, considera a previsão de, no mínimo, dezoito áreas de manobra sem evidência fática para tanto.
Reafirma que as áreas de manobra se encontram especificadas no projeto básico consolidado, em conjunto com os cálculos baseados nos desenhos do próprio projeto básico. Não acata a alegação de que se deve acrescentar o volume de escavação de rocha subterrânea relativamente a dezoito áreas de manobra no túnel de adução.
Quanto ao argumento da VLB Engenharia de que se deveria aumentar o volume de escavação de rocha em dez centímetros para acomodar a inclusão do piso do túnel, recapitula que o serviço de regularização do piso do túnel de adução advém de pleito da própria Eletrosul, e que fora acatada pelo exame disposto na instrução acostada à peça 327, p.14:
73. Em nova argumentação (peça 198, p. 20-22) , a Eletrosul informou que, de acordo com o item 4.3.7.5 da especificação técnica UHBC-E-ELET-GRL-G0001 (peça 219, p. 11) e conforme o desenho UHBC-E-GEDE-TAD-C06-1030 (peça 224, p. 31-32) , o piso deveria ser "revestido com camada média de 10 cm de concreto sobre camada de nivelamento de brita ou do próprio material escavado" (peça 198, p. 20) . Segundo descreve o item 4.3.7.5 da referida especificação técnica: 
4.3.7.5 Limpeza Final 
A limpeza do túnel de adução deverá ser rigorosa mantendo a seção hidráulica definida em projeto que deverá ser atendida. A limpeza rigorosa consiste em que as paredes estejam completamente limpas, com o piso na linha de projeto e sem blocos ou pedaços de rocha soltos, bem como quaisquer outros resíduos dos trabalhos de escavação ou materiais utilizados. 
74. Observe-se o que a referida especificação, item 4.3.7.5, não deixa claro que o piso do túnel deveria ser revestido em concreto. Já o memorial descritivo que compunha o projeto básico informa que a Contratada poderia optar por revestir o piso com concreto, mantendo-se a condição de perda de carga (peça 326, p. 131) :
O piso do túnel deverá ter limpeza fina e em função de necessidades do cronograma a Contratada poderá optar por revestir o piso com concreto, mantendo-se obrigatoriamente a condição de perda de carga. 
75. Já o desenho a que se referiu a estatal, UHBC-E-GEDE-TAD-C06-1030, referente ao "revestimento e drenagem do túnel de adução", prevê a regularização do piso preenchendo os buracos com o próprio material escavado e aplicando uma camada de 10 cm de concreto fck 9Mpa, conforme (peça 224, p. 31-32) .
76. Nesse sentido, entende-se razoável acatar os argumentos da Eletrosul no que se refere ao revestimento do piso do túnel. A composição da estatal previu a apropriação desse item por meio do serviço auxiliar Sicro-2, código 1 A 01 407 51, "Conf. e lanç. de concreto magro em betoneira AC/BC" (R$ 203,65/m³) , no qual utiliza-se areia e brita comerciais. No entanto, considerando-se o porte e tipo de obra, e ainda a previsão de utilização do próprio material escavado, propõe-se a apropriação desse item por meio do serviço auxiliar Sicro-2, código 1 A 01 407 01, "Conf. e lanç. de concreto magro em betoneira" (R$ 186,04/m³) , que utiliza areia e brita extraídas in loco.
Pondera que a regularização visa fazer frente à rugosidade intrínseca do processo de detonação de rocha, que não resulta em um piso homogêneo. O desenho UHBC-E-GEDE-TAD-C06-1030, referente ao "revestimento e drenagem do túnel de adução" prevê o piso em concreto internamente à seção do já escavada do túnel. 
Assevera que a alegação da VLB Engenharia de que a redução da seção hidráulica implicaria no aumento da velocidade do fluxo, aumentando a perda de carga no circuito de geração não se encontra respaldada, consubstanciada em evidências que comprovem efetivamente que a seção transversal, mesmo com um incremento de 10 cm, não seja suficiente para cumprir a carga projetada para a PCH Barra do Rio Chapéu.
Alerta que a Eletrosul, quando do pleito relativo à regularização do piso, não apresentou a necessidade de aumento da seção transversal do túnel. Ademais, a própria especificação técnica transcrita acima já previa que a regularização deveria manter a condição de perda de carga, condição esta já definida quando da elaboração do projeto, que, por sua vez, indicou a aplicação de 10 cm de concreto fck 9 MPA.
Desse modo, a SeinfraEletrica conclui ser improcedente a sustentação acerca da necessidade de se aumentar a altura da seção transversal escavada para a acomodação do piso de concreto.
Eletrosul - VLB Engenharia (peça 409) 
A Eletrosul alega que o volume de escavação no projeto básico não contemplou as áreas de manobra, e que estes custos são incluídos na formação do preço da escavação, sendo a prática de mercado. No entanto, a análise da SeinfraEletrica não teria considerado essas escavações nos preços e nem nos volumes escavados (peça 409, p. 6) .
Acresce que para a execução do piso de concreto teria sido necessária a escavação adicional de 10 cm de sorte a manter a seção hidráulica mínima para o túnel, caso contrário haveria uma perda de carga adicional resultando-se em redução de geração da energia elétrica. Ressalta que este volume não se encontra quantificado no projeto básico, que compreendia apenas o volume hidráulico mínimo para garantir a perda de carga do projeto, mas de toda forma deve fazer parte do preço. Assim, considerando-se o volume das áreas de manobra (2.550 m3) , o volume do piso (1.575 m3) , deve ser acrescido um volume de 4.125m3, que corresponde a um valor de R$ 881.450,54, integrante do preço (peça 406, p. 7) .
Ainda, argui que outros custos que formam o preço da escavação não foram considerados pela SeinfraElétrica, a exemplo de underbreaks, overbreaks e escavações para aplicação do concreto projetado e para execução dos furos periféricos da seção a ser escavada (peça 406, p. 8) .
Análise da Serur
É bom que se esclareça que os cálculos levados a efeito pela SeinfraEletrica baseiam-se no desenho/arquitetura, no volume de escavação especificados pela própria Eletrosul no projeto básico.
Consoante o disposto no inciso IX do art. 6º da Lei 8.666/1993, o projeto básico é o conjunto de elementos necessários e suficientes, com nível de precisão adequado, para caracterizar a obra ou o serviço, ou complexo de obras ou serviços objeto da licitação, elaborado com base em estudos técnicos preliminares que assegurem a viabilidade técnica e o adequado tratamento do impacto ambiental do empreendimento, e que possibilite a avaliação do custo da obra e a definição dos métodos e do prazo de execução. 
O documento vincula a execução física e financeira da obra e deve conter o desenvolvimento da solução escolhida de forma a fornecer visão global da obra e identificar todos os seus elementos constitutivos com clareza; a identificação dos tipos de serviços a executar e de materiais e equipamentos a incorporar à obra, bem como suas especificações que assegurem os melhores resultados para o empreendimento, sem frustrar o caráter competitivo para a sua execução; e orçamento detalhado do custo global da obra, fundamentado em quantitativos de serviços e fornecimentos propriamente avaliados.
Alinha-se ao pronunciamento da unidade técnica especializada do TCU, SeinfraEletrica (peça 406) , haja vista que o Memorial de Cálculo/Memorial Descritivo da Obra, elaborado pela Eletrosul prevê a área total do túnel de 18,08 m2, e o volume total de escavação subterrânea no túnel de adução (subitem 8.1) de 67.350 m3. Uma vez que não há previsão/discriminação expressa de volume de escavação para a construção de áreas de manobra, deduz-se que tais serviços, assim como os quaisquer outros não detalhados expressamente no projeto básico da obra - a exemplo da escavação adicional de dez centímetros para a acomodação do piso de concreto -, se encontram diluídos no custo global da escavação em rocha subterrânea do túnel (peça 326, p. 25) .
Demais disso, ao candidatar-se voluntariamente no certame licitatório e não questionar a tempo e modo as especificações estabelecidas pelo projeto básico, parte integrante do instrumento convocatório, a contratada anuiu com seus termos, não cabendo, por ocasião da execução contratual, leitura extensiva daquilo que, eventualmente, não houvera sido suficientemente detalhado (Lei 8.666/1993, art. 40, § 2º c/c art. 41, § 2º) . Referida posição visa resguardar o princípio constitucional da isonomia, uma vez que a interpretação que a Eletrosul pretende empreender apenas agora em benefício da contratada não era conhecida das demais licitantes ao tempo do certame, o que poderia influenciar as respectivas propostas e, consequentemente, o resultado da disputa.
b) Inexequibilidade da utilização da pá carregadeira preconizada na composição do TCU;
Parecer VLB Engenharia (peça 397) 
O próximo ponto debatido (item "b") considera a inexequibilidade da utilização da pá carregadeira preconizada na composição do TCU, eis que o equipamento referenciado pelo TCU para carga - carregadeira de pneus com capacidade de 5,6 m3 e potência de 321 kW ou cerca de 429 hp - detém dimensões maiores que a seção transversal do túnel da PCH Barra do Chapéu e, portanto, tal composição não se sustentaria (peça 397, pp. 8-10) .
Pugna que a menor pá carregadeira que poderia operar nas condições de carregamento da obra rocha detonada) seria similar à CAT 924 G, com 110 hp de potência, equipamento menor que o preconizado pelo Novo Sicro e pela composição paradigma do TCU, e, assim mesmo, tal equipamento possui a altura próxima à do túnel de 4,50 m da PCH Barra do Rio Chapéu. Pondera que a utilização deste equipamento aumenta o custo da carga e do transporte da rocha escavada, além do impacto no cronograma de obras, que precisaria ser estendido (peça 397, pp. 11-12) .
Questionamentos da Serur (peça 399) 
b) Relativamente à suposta inexequibilidade da utilização da pá carregadeira preconizada na composição do TCU: 
b.1) procede a informação de que a menor pá carregadeira capaz de operar nas condições de carregamento da obra rocha detonada seria similar à CAT 924 G, com 110 hp de potência, equipamento menor que o preconizado pelo Novo Sicro e pela composição paradigma do TCU (peça 397, pp. 8-11) ?
b.2) caso a resposta seja afirmativa para a necessidade de se utilizar na composição de custos do serviço de escavação em rocha subterrânea um equipamento de menores dimensões - altura, largura, produtividade, qual o impacto no custo unitário do serviço calculado? 
Manifestação da SeinfraEletrica (peça 406) 
A unidade técnica esclarece que a Lista de Equipamentos do Sinctran (sistema de custos de referência determinado pelo Acórdão 1194/2018-TCU-Plenário, Rel. Min. Augusto Sherman) apresenta dois modelos de Carregadeiras de Rodas, quais sejam, os modelos Caterpillar 924G e 980H, este último considerado na composição paradigma (Manual do Sinctran, Volume 2, p. 158 e 159) . O Novo Sicro, por sua vez, consigna os modelos Caterpillar 924G e 950H (Manual do Novo Sicro, Volume 3, p. 64) .
Ressalta que a VLB considera a impossibilidade de utilização do equipamento CAT 980H com base na altura máxima de trabalho do equipamento. Entretanto, esse argumento não se sustenta haja vista a possibilidade de trabalho do braço hidráulico com amplitude inferior aos valores máximos. Por outro lado, acata a incompatibilidade do equipamento CAT 980H com as dimensões do túnel e o material considerado na composição paradigma.
Consulta o manual de serviços desses equipamentos, identifica que a altura até o topo da estrutura de proteção contra capotamento é de 3,23 m no modelo 924G, enquanto a altura é de 3,37 m no modelo 950H, e de 3,76 m no modelo 980H (peça 405) .
Considera a altura de 4,5 m na seção principal do túnel de adução, bem como o diâmetro de 1,2 m do tubo de ventilação forçada constante da composição paradigma, constata que há margem de trabalho de 3,3 m de altura para deslocamento e operação dos equipamentos de carregamento de rocha.
Ressalta que o topo da estrutura de proteção contra capotamento no equipamento 980H, considerado na composição paradigma, apresenta altura superior ao espaço vertical disponível no túnel. Sopesa que a pá carregadeira CAT 962H seria capaz de operar nas condições disponíveis no túnel e aponta a ausência de informações sobre esse equipamento no Sinctran, Sistema de Custos referência determinada pelo Acórdão 1194/2018-TCU-Plenário, Rel. Min. Augusto Sherman. 
Obtempera que dentre as Carregadeiras de Rodas disponíveis no Sinctran, apenas a Carregadeira de Rodas 924G é capaz de operar nas condições do túnel em questão e acata a informação apresentada pela Recorrente.
Verifica no manual do Sinctran a disponibilidade do equipamento de código 9511: Carregadeira de Pneus - cap. 3,11 m3 (136 kW) , e o volume transportado pelo equipamento aproximadamente 45% inferior ao equipamento considerado na composição paradigma (9695 - Carregadeira de Pneus - cap: 5,6 m3 (321 kW) . 
Nesse sentido, considera o coeficiente unitário paradigma de 0,9 e a capacidade do Equipamento 9695, majora o coeficiente para 0,1626 e ajusta o custo unitário do equipamento para R$ 105,39 (data base: março de 2008) . Ao final, aponta o aumento de R$ 6,92 no custo unitário direto total do serviço (ou R$ 9,10 considerando o fator de ajuste da seção transversal do túnel e o BDI - data base: março de 2008) .
Eletrosul - VLB Engenharia (peça 409) 
Apontou que este equívoco já havia sido apontado na peça 360, não tendo sido acatado anteriormente (peça 409, p. 8) .
Análise Serur
Alinha-se ao exame técnico procedido nos autos pela unidade técnica especializada do TCU (peça 406) , que acata a impugnação recursal relativa à inadequação da pá da escavadeira utilizada como parâmetro para a composição de custos do TCU e considera o custo do item para efeito de ajuste no cálculo do valor do sobrepreço, que, ao final, remonta a R$ 5.800.823,48 (peça 406, p. 13) .
c) Atualização simples dos custos impugnados com base nos dados do Novo Sicro demonstraria a ausência de sobrepreço;
Parecer VLB Engenharia (peça 397) 
A parecerista obtempera que a atualização simples dos custos impugnados com base nos dados do Novo Sicro demonstraria a ausência de sobrepreço. Transcreve excertos dos relatórios do TCU em que teria sido reconhecida a precariedade do Sinctran como sistema de referência, eis que sua implantação não teria sido aprovada pelo DNIT; e o registro de que o Novo Sicro, de janeiro de 2017, apresentaria parâmetros mais precisos e atualizados, o que resultaria em custos de serviços mais próximos da realidade (peça 397, p. 12) .
Lista os serviços de escavação subterrânea de Santa Catarina, no mês de julho de 2017, do Novo Sicro, que melhor se adequariam àqueles realizados no túnel da PCH Barra do Rio Chapéu, conforme resumo abaixo (peça 397, pp. 12-13) :
	Código
	Descrição do serviço
	Custo unitário - R$/m3

	6219418
	Escavação subterrânea e carregamento do material da calota em túnel classe I - DMT de 0 a 200 m - seção de 20 a 40 m2
	202,69

	6219419
	Escavação subterrânea e carregamento do material da calota em túnel classe II - DMT de 0 a 200 m - seção de 20 a 40 m2
	222,66

	6219420
	Escavação subterrânea e carregamento do material da calota em túnel classe III - DMT de 0 a 200 m - seção de 20 a 40 m2
	249,07

	6219421
	Escavação subterrânea e carregamento do material da calota em túnel classe IV - DMT de 0 a 200 m - seção de 20 a 40 m2
	287,78

	6219422
	Escavação subterrânea e carregamento do material da calota em túnel classe V - DMT de 0 a 200 m - seção de 20 a 40 m2
	174,54

	6219423
	Escavação subterrânea e carregamento do material da calota em túnel classe VI - DMT de 0 a 200 m - seção de 20 a 40 m2
	218,69

 Da tabela acima, ressalta que a composição do TCU ignorou as diferentes classes de escavação e geologias existentes ao longo do túnel, e que se calculando a média ponderada do custo médio Sicro Novo, incluindo a janela, alcançar-se-ia um custo unitário de R$ 225,65 m3. Alerta que o custo estaria acima do calculado pelo Tribunal, mesmo não se considerando a incoerência do Novo Sicro (custo da Classe V < custo da Classe IV) , que não considera o uso de explosivos para as Classes V e VI de escavação, o que se mostra incoerente e inexequível, tecnicamente (peça 397, p. 13) .
Em seguida, retroage o custo do Novo Sicro (R$ 225,65 m3) para março de 2008 (R$ 146,94 m3) e conclui que ainda assim o custo se mostra superior ao calculado pelo TCU (R$ 126,07) (peça 397, pp. 13-14) .
Aduz ainda a necessidade de se acrescer os outros custos já aceitos pelo TCU, conforme abaixo (peça 397, pp. 14-15) : 
fator de conversão em função da área de seção do túnel ser menor que 20 m2  fator de conversão = 1,0354;
inclusão do transporte a céu aberto da rocha escavada, da saída do túnel para o bota fora - Novo Sicro 5414347;
 espalhamento e compactação do material escavado - Novo Sicro 4413942;
 concreto de regularização do piso do túnel para diminuição da perda de carga.
As ponderações resultaram no quadro resumo comparativo das composições de preços SeinfraEletrica e Novo Sicro, reproduzido abaixo (peça 397, p. 15) :
	Item da CPU
	SeinfraEletrica
	Novo Sicro

	Composição Novo Sicro
		146,94

	Equipamentos
	71,34
	
	Mão de obra
	20,67
	
	Materiais
	34,06
	
	Serviços Adicionais
	6,06
	6,06

	Fator de conversão da área da seção do túnel
	1,0354
	1,0354

	Total sem BDI
	136,81
	158,41

	BDI %
	26,90
	26,90

	Total (R$) 
	176,61
	201,03

A VLB Engenharia considera que, se o volume de escavação subterrânea é igual a 67.350 m3, e o custo unitário é de R$ 201,03/m3, o valor global para a execução do túnel de adução alcançaria o montante de R$ 13.539.370,50. Comparando-se tal valor com aquele contratado (R$ 15.287.103,00) , o sobrepreço seria de apenas R$ 1.747.732,50, significativamente inferior ao contratado pelo TCU (peça 397, p. 16) .
A empresa reforça ainda dois pontos necessários para ajustes: 1) a distância de transporte, eis que a realidade existente na PCH Barra do Rio Chapéu alcançava 400 m a 600 m, e não de 0 a 200 m conforme composição do TCU; 2) perda de carga do sistema de ventilação não considerada pelo TCU (peça 397, p. 16) .
Para corroborar a adequabilidade dos preços da Eletrosul, colaciona lista contendo preços unitários de obras para diferentes diâmetros de túneis semelhantes (peça 397, p. 16) :
	Obra
	Período
	Preço unitário/Período
	Data base mar/2008
	Diâmetro (m) 

	UHE Mauá T. Adução
	Abr/07
	R$ 177,65
	R$ 184,81
	12,0

	UHE Mauá T. Desvio
	Abr/07
	R$ 208,00
	R$ 216,38
	9,0

	PHC Barra do Rio Chapéu - ELETROSUL
	Mar/08
	R$ 245,70
	R$ 245,70
	4,5

	PHC Barra do Rio Chapéu - TCU
	Mar/08
	R$ 173,62
	R$ 173,62
	4,5

	PCH Cavernoso II
	Ago/10
	R$ 265,27
	R$ 250,46
	6,2

	PCH Queixada T. Desvio
	Fev/10
	R$ 264,00
	R$ 252,52
	6,5

	PCH Rondinha
	Jan/12
	R$ 220,00
	R$ 192,85
	5,6

	CGH Cachoeira Brava
	Jul/17
	R$ 380,00
	R$ 246,52
	4,0

	PCH das Almas
	Jul/17
	R$ 340,00
	R$ 220,57
	4,0

A partir do quadro acima, pondera que quanto menor o diâmetro do túnel, maior o custo unitário para a escavação (peça 397, pp. 16-17) .
Questionamentos da Serur (peça 399) 
c) Quanto à atualização simples dos custos impugnados com base nos dados do Novo Sicro; 
c.1) o argumento de que o cálculo procedido pela SeinfraEletrica não considera as diferentes classes de escavação e geologia das rochas subterrâneas tem pertinência (peça 397, p. 13) ?
c.2) as considerações e os cálculos empreendidos pela VLB Engenharia sobre o preço médio ponderado de R$ 225,65/m³, com base nos serviços que compõe o Novo Sicro, de julho de 2017, em Santa Catarina procedem? Espelham a realidade do contrato (peça 397, p. 13) ?
c.3) após retroagir o preço médio ponderado com base no Novo Sicro à data de celebração do contrato (R$ 146,94/m3) , deve-se acrescer os demais custos apontados pela parecerista, listados abaixo (peça 397, pp. 14-15) ?
i) fator de correção em função da área do túnel ser menor que 20 m³ (1,0354) ;
ii) transporte a céu aberto da rocha escavada, da saída do túnel para o bota fora ou bota espera ("transporte local com basculante para rocha rodovia não pavimentada" A 0000108 Sicro 2 ou 5414347 Novo Sicro;
iii) espalhamento e compactação do material escavado (SOPE303-T Eletrosul ou 4413942 Novo Sicro;
iv) concreto de regularização do piso do túnel para diminuição da perda de carga.
c.3) é correta a metodologia da VLB Engenharia adotada para calcular o valor do sobrepreço exclusivamente com base no Novo Sicro (peça 397, pp. 15-28) ?
c.4) além da adoção da suposta pá carregadeira adequada, procede o acréscimo dos outros fatores de custos adicionados pela VLB Engenharia como acréscimos necessários ao preço do serviço, como o novo fator de correção das seções do túnel, com base no Novo Sicro e distância de transporte real de 400 a 600 m, em lugar de zero a 200 m, adotado pelo exame procedido nos autos (peça 397, p. 16) ?
Manifestação da SeinfraEletrica (peça 406) 
A SeinfraEletrica relembra que o memorial descritivo do Projeto Básico Consolidado (PCB) prevê um túnel de adução, com extensão de aproximadamente 3.500 m, com emboque em diabásio, interceptando ao longo do seu trecho rochas graníticas pertencentes ao Granito Santa Rosa de Lima, diques de diabásio encaixados em descontinuidades do maciço granítico, além de planos de falhas e/ou zonas de cisalhamento caracterizadas por trechos em milonitos e cataclasitos (peça 326, p. 83) .
Assim, a unidade técnica, considera a geologia das rochas presente no projeto, utiliza a composição "705131 Escavação e Carga em Túnel: Granito (rocha sã) - seção de 20m²" (Figura 1) do Sinctran como base do paradigma de análise desde o Relatório de Fiscalização 232/2011 (peça 86) avaliado inicialmente pelo Acórdão 2691/2011-TCU-Plenário, Rel. Min. Augusto Sherman. Esse sistema de referência possui composição para duas categorias de rocha: granito e basalto. Assim, dadas as disposições do PBC, teria se utilizado a CPU mais conservadora (granito) .
Em seguida, reproduz tabela do Sinctran contendo a composição dos custos para a escavação e carga em túnel de granito (rocha sã) .
Figura 1. Composição 705131 Escavação e Carga em Túnel: Granito (rocha sã) - seção de 20m² do Sinctran

Fonte: Manual do Sinctran - Volume 9 tomo 3.
Conclui que a composição paradigma considera a geologia local e a classe de escavação, e as alegações do parecerista não merecem provimento.
No tocante à atualização dos valores, a SeinfraEletrica salienta que a adequação dos preços de serviços não decorre da correção monetária dos insumos, mas também de variações no cenário socioeconômico além de inovações tecnológicas, obsolescências de equipamentos, custos de propriedade, entre outros. Portanto, a correção ou a retroação de referenciais de preços, como o Sicro, por longos períodos não se presta para a verificação da compatibilidade dos valores contratados com os praticados no mercado à época do ajuste, uma vez que correções monetárias por períodos demasiadamente longos geram grandes distorções.
Aponta jurisprudência nesse sentido, a exemplo do Acórdão 396/2008-TCU-Plenário, Rel. Min. Raimundo Carreiro, Acórdão 1657/2011-TCU-Plenário, Rel. Min. Valmir Campelo, Acórdão 2158/2014-TCU-Plenário, Rel. Min. José Jorge e Acórdão 854/2016-TCU-Plenário, Rel. Min. Benjamin Zymler. 
Ao final, pugna por improcedentes as considerações de cálculo apresentadas pela VLB Engenharia quanto à retroação dos preços do Novo Sicro de julho de 2017 até março de 2008.
Eletrosul/VLB Engenharia (peça 409) 
A Eletrosul repisa a necessidade de se considerar as diferentes classes de escavação e a geologia das rochas. Alega que a SeinfraEletrica comete um equívoco ao utilizar para efeito de estimativa de custos a rocha granito - rocha sã, como a opção mais conservadora. Acresce que as classes de rocha se referem ao grau de fraturamento das rochas - dificuldades e custos de escavação, ao passo que o tipo/categoria de rocha se refere à classificação geológica (granito, basalto etc.) . Assim, ao contrário do asseverado, a CPU utilizada pela SeinfraEletrica não teria sido a mais conservadora (peça 409, p. 9) .
Reproduz a tabela do projeto básico com as classes de rocha (peça 147) e informa que apenas 35% do túnel encontra-se inserido na classe de rocha granito sã (peça 409, p. 9) .
Aponta que o Projeto Básico Consolidado assinalava a diversidade geológica do túnel de adução da PCH Barra do Rio Chapéu e alertava como riscos geológicos (peça 409, p. 16) : 
A escavação em diabásio com grandes fraturamentos verticais e horizontais, os quais poderiam trazer instabilidade ao maciço rochoso e excesso de fluxos de água;
A escavação em rochas sedimentares com baixo grau de metamorfismo e com características não definidas em profundidade;
A escavação em granitos com grande quantidade de zonas de cisalhamento e falhamentos, onde se previam índices geomecânicos muito baixos e desfavoráveis à estabilidade;
A escavação em diabásio entre duas zonas de cisalhamento ou falhamentos no trecho de jusante.
Passa tratar do Sinctran, quando pugna pela impossibilidade de adoção desse sistema como parâmetro dadas as suas inconsistências, dado que não foi implementado pelo Dnit, por não ser adequado para análise de custos de escavações subterrâneas e por ter sido lançado somente em 17/6/2008, após a licitação da obra em análise (peça 409, p. 10) .
Rebate o argumento da SeinfraEletrica e propõe a atualização dos custos do Novo Sicro (2017) retroagindo-se à data base do contrato em 2008, no que informa o Acórdão 3037/2008-TCU-Plenário como decisão paradigma que sustenta seu posicionamento (peça 409, p. 11) .
Acresce que sua proposta não se fundamenta em se utilizar o novo Sicro como única referência para validar os preços da escavação subterrânea, mas para corroborar com todos os preços apresentados - licitação, orçamento do IBEC e VLB Engenharia (peça 409, p. 11) .
Em novo parecer, a VLB Engenharia reforça a inconsistência e a fragilidade do Sinctran; alega que o sistema não chegou a ser implantado pelo DNIT; que os dados ali dispostos não consideram a improdutividade nos custos dos equipamentos, sobretudo do jumbo; que a unidade técnica ignora os outros equipamentos utilizados na execução do serviço - escavadeira, plataforma, caminhão e carregadeira; encargos sociais não refletem a realidade da obra em uma usina hidrelétrica, tampouco a complexidade do serviço; a desconsideração dos planos de fogo elaborados e utilizados na obra, pois o Sinctran considera explosivos de 1,20 kg/m3 contra 2,96 kg/m3 dos planos de foro utilizados na obra, o que representa a utilização de 115 mil quilos de explosivos utilizados efetivamente e desconsiderados em razão da composição paradigma do Sinctran; a ausência na composição paradigma de acessórios de detonação essenciais para a escavação subterrânea em rocha, a exemplo de mecanismos de retardo (peça 409, p. 39) .
Ressalta o equívoco da unidade técnica em desconsiderar as diferenças substanciais na categoria de rocha a ser escavada, pois o tipo de rocha (granito são) não se confunde com as diferentes classes de escavação. Assim, ao longo do túnel existem variações substanciais na categoria da rocha a ser escavada - trechos em diabásio, em falhas (rocha muito fraturada) e em granito e gnaisse em classe II e III. Assim, apenas 35% do túnel está inserido em granito são, e a composição paradigma não representa a execução do serviço prevista no projeto básico (peça 409, pp. 42-43) .
Aduz que o Sinctran apresenta composições paradigmas para derrocagem - serviço de escavação em rocha similar ao executado, e quanto mais fraturada a rocha escavada, maior é o custo de escavação, fato desconsiderado pelo exame procedido pela SeinfraEletrica (peça 409, pp. 43-44) .
Análise Serur
Alinha-se ao exame procedido pela SeinfraEletrica. 
O Sinctran representava evolução metodológica do Sicro-2 (2003) , sistema reiteradamente validado pelo TCU no curso de quase duas décadas de fiscalização de obras. Em realidade, o cálculo procedido pela SeinfraEletrica se mostrou conservador, mais benéfico à contratada. A unidade técnica acatou quase todas as ponderações da Eletrosul, quando demonstrada a procedência das reinvindicações. Portanto, o valor final, não afastado pelas defesas apresentadas ao longo do processo, reflete o sobrepreço praticado no contrato. 
Considerando as dificuldades de se encontrar referenciais exatos ao serviço de escavação realizado na obra da Barra de Rio Chapéu, em razão do serviço não constar em sua integralidade nas composições de custos do Sicro, utilizou-se outras fontes oficiais de consulta de preços da época (Sinctran, Codevasf) de sorte a se obter o detalhamento requerido para a exatidão dos cálculos. Assim, em consonância com a metodologia adotada pela unidade técnica, acatada pelo Relator a quo, o cálculo procedido nos autos se mostra conservador e adequado à quantificação do sobrepreço.
O parecer contratado busca enfatizar que o que impactaria no custo do serviço seria a classe das rochas (I a V) , relacionadas ao respectivo grau de fraturamento, não o tipo da rocha (granito etc) . Tal informação não é desconhecida nestes autos (vide tabela de classificação NATM reproduzida em item anterior desta instrução) . Entretanto, a parecerista menciona a tabela-síntese das classes previstas no projeto básico, sem demonstrar os quantitativos de cada uma ou mesmo uma eventual predominância daquelas cujas escavações requereria, em tese, cuidados adicionais em razão da menor categoria de suporte da rocha e, em consequência, implicariam maiores custos (peça 406, p. 9) . Nesse quadro, a alegação assim genericamente lançada, desvinculada de demonstração quantitativa objetiva, revela-se frágil tecnicamente para refutar os cálculos conservadores da SeinfraEletrica.
No que concerne à retroação/atualização dos custos da obra com base no Novo Sicro, o aperfeiçoamento de qualquer sistema orçamentário, com vistas a aproximar as composições de custos às reais condições de campo é aceitável, dinâmico e se constitui em procedimento ordinário. Entretanto, o processo de atualização do Sicro não desqualifica a versão anterior como comparativo de preços (Acórdão 2127/2006-TCU-Plenário, Rel. Min. Augusto Sherman Cavalcanti) .
Demais disso, atualizações e retroações de custos à data de base de contratos, em caso de longo período, geram distorções atribuíveis à variabilidade dos índices de inflação ou deflação.
Nesse diapasão, a jurisprudência dominante deste Tribunal é no sentido de considerar inadequada a formação de preço paradigma mediante retroações de sistemas de referência de data demasiadamente posterior. Portanto, o preço referencial mais confiável é aquele obtido em sistema oficial com data-base mais próxima possível daquela definida no contrato. (Acórdão 278/2008-TCU-Plenário, Rel. Min. Marcos Bemquerer da Costa; Acórdão 1667/2011-TCU-Plenário, Rel. Min. Ubiratan Aguiar) .
A referência na data-base do contrato é aquela que se presta melhor a avaliar o aspecto subjetivo das condutas dos responsáveis, pois o exame que se exigiria de um agente público seria a comparação dos preços orçados com os vigentes em sistemas referenciais contemporâneos da contratação, e não uma avaliação dos preços futuros retroagidos por determinado índice (Acórdão 854/2016-TCU-Plenário, Rel. Min. Benjamin Zymler) .
Portanto, a utilização de sistemas orçamentários oficiais com data mais próxima da data base do contrato é a metodologia mais adequada, pois evita distorções geradas pela utilização, a longos períodos, de índices genéricos de preços. As correções por datas demasiadamente longas não se prestam a reproduzir as exatas condições da obra à época da assinatura do contrato. 
A questão da retroação/atualização fragiliza os dados calculados pela VLB Engenharia no parecer técnico de defesa. O citado parecer procurou justificar os preços do contrato mediante a comparação da composição de custos unitários paradigma com os preços do Novo Sicro, com data-base de janeiro/2017, retroagidos para 2007. Observa-se, portanto, que o comparativo está fundamentado na retroação de preços referenciais em aproximadamente 10 anos, o que compromete qualquer conclusão válida.
Ainda, vale trazer à lume, novamente, as ponderações do Relator a quo, Augusto Sherman Cavalcante, no voto carreador do Acórdão 1194/2018-TCU-Plenário, objeto do presente recurso. Os referenciais do controle devem ser condizentes com aqueles existentes no período em que ocorreram os fatos objeto do controle. Assim não cabe o uso de novas referências, tal como o Novo Sicro, fazendo-o retroagir a situações anteriores, em que outras referências, como o Sicro-2 e, eventualmente, o Sinctran, balizavam os orçamentos elaborados para contratação de obras públicas. Não fosse assim, haveria a oportunidade para que custos anteriormente não previstos nos sistemas referenciais, mas que eram de conhecimento do particular e, de alguma forma, compensados em suas propostas, viessem a ser admitidos como custo adicional em razão de o novo sistema de referência vir a explicitá-los, beneficiando indevidamente o particular.
O Relator reforçou a ressalva do Dnit, em sua publicação Informativo Sicro 1/2017, quanto à utilização de diferentes sistemas, como o Novo Sicro e o Sicro-2, para a elaboração de orçamentos, de que os novos orçamentos, elaborados a partir da divulgação do mês-base de janeiro de 2017, não devem utilizar, sob nenhuma circunstância, composições de custos e parâmetros de sistemas diferentes, ou seja, Sicro 2 ou novo Sicro, sob risco de graves distorções em função dos tratamentos diferenciados dados aos custos diretos e indiretos nos referidos sistemas. 
Em seguida, conclui que, da mesma forma que não deve haver a utilização simultânea de diferentes sistemas de custos para a preparação de orçamentos, não deve haver utilização simultânea desses sistemas para efeito de controle, para não se incorrer em distorções. Ao final, deixou de acolher a redução no valor do sobrepreço, calculada com base no Novo Sicro.
Alinha-se aos fundamentos da decisão, e as impugnações recursais não trazem elementos suficientemente consistentes para desconstituir as referidas premissas.
Pelo exposto, afasta-se a alegação da VLB Engenharia acerca da adequação dos preços contratuais baseada na retroação dos preços do Novo Sicro, tendo em vista que essa metodologia, segundo o entendimento jurisprudencial desta Corte de Contas, pode acarretar graves distorções nos valores obtidos.
Não se pode acatar os preços unitários das obras para efeito de comparação, pois tais obras não foram objeto de exame, não se sabe a dimensão do objeto contratado, o turno da mão de obra utilizada, a tecnologia e os equipamentos disponibilizados, bem como os métodos construtivos empregados.
d) O TCU desconsiderou as horas improdutivas na composição de custos utilizada como paradigma;
Parecer VLB Engenharia (peça 397) 
A parecerista ressalta que o TCU desconsiderou as horas improdutivas na composição de custos utilizada como paradigma (d) . Aponta que, segundo o Manual de Custos de Infraestrutura de Transportes - Volume I (Projeto Sinctran) , elimina-se o conceito de custos improdutivos dos equipamentos e aplica-se um percentual de 3% no valor da hora a fim de remunerar tal perda (peça 397, p. 18) .
Salienta que o Novo Sicro corrigiu a distorção e reproduz o conceito de horas improdutivas segundo o Manual de Custos de Infraestrutura e Transportes - Volume I - 2017, em que o custo horário produtivo consiste no somatório de todas as parcelas envolvidas com a operação dos equipamentos a saber: custo de propriedade, de manutenção e de operação. Já o custo improdutivo é constituído, além do custo da mão de obra, por parcelas referentes à depreciação do equipamento e à remuneração do capital (peça 397, p. 19) .
Ainda, segundo o Manual, matematicamente, a improdutividade resulta da comparação entre a produção horária e a dos equipamentos individualmente. O coeficiente de utilização produtivo é o quociente da produção da equipe pela produção de cada tipo de equipamento e deve ser menor ou igual a 1. O coeficiente da utilização improdutiva é obtido por meio da diferença entre a produção total de 100%, ou igual a um, e o coeficiente produtivo (peça 397, p. 19) .
Exemplifica com a utilização do Jumbo - equipamento com maior custo unitário no serviço de escavação subterrânea em rocha. Segundo o TCU, o coeficiente de utilização operativa deste equipamento é de 0,36 da produção total do serviço (8 m3/h) , incluindo a absorção do custo improdutivo do equipamento. Comparando-se com a previsão do Novo Sicro (composição 6219418) , tem-se que o coeficiente de utilização operativa do Jumbo é de 0,30 e o improdutivo de 0,70 (peça 397, p. 21) .
Ainda com base na composição 6219418, extrai que o custo horário do jumbo é de R$ 1.208,29, e o custo horário improdutivo totaliza R$ 571,17, e, portanto, o custo improdutivo representa 47,27% do custo total, e não os 3% apontados pelo Sinctran. Obtempera que, caso a composição paradigma do TCU incorporasse as horas improdutivas nas horas produtivas, o coeficiente deste equipamento na composição do TCU deveria girar em torno de 0,63 (0,30 + 0,70 x 47,27%) , valor substancialmente maior que o utilizado na composição do sobrepreço (0,36) (peça 397, pp. 21-22) .
Por fim, assevera que, nas demais composições de custos apresentadas pelo TCU no documento "Análise de Equipe de Auditoria - Composição de Custos Referenciais", o custo da hora improdutiva incide sobre os equipamentos de todas as composições apresentadas, à exceção do serviço de escavação subterrânea (peça 397, p. 22) .
Questionamentos da Serur (peça 399) 
d) No que concerne à alegada improdutividade das horas não computadas no cálculo do sobrepreço: 
d.1) a composição paradigma do TCU desconsidera a improdutividade da mão de obra e dos equipamentos no cálculo do sobrepreço, ou adota o percentual de 3% para o custo improdutivo previsto para equipamentos no Sinctran? No caso da mão de obra, seria necessário computar acréscimos ao cálculo do sobrepreço a título de improdutividade (peça 397, pp. 18-22) ? Caso afirmativo, reajustar o cálculo do sobrepreço.
d.2) segundo a VLB Engenharia, na composição do Novo Sicro (6219418) o custo improdutivo representa 49,95% do valor total dos equipamentos da patrulha (bomba + caminhão + carregadeira + escavadeira + gerador + jumbo + plataforma + ventilador) e a Composição 6219419 representa improdutividade ainda maior de 53,28% (peça 397, pp. 21-22) . 
d.2.1) considerando-se o quadro verdadeiro, e se for viável pautar-se nos dados do Novo Sicro, a utilização operativa do jumbo considerada pelo Tribunal de 0,36 decorrente da aplicação do percentual de 3% previsto no Sinctran se mostra insuficiente para cobrir um custo que em realidade representa 47,27% do custo produtivo? O coeficiente do equipamento na composição paradigma do TCU deve girar em torno de 0,63 conforme alegado pela parecerista? Se necessário, proceder ajustes ao cálculo (peça 397, pp. 21-22) . 
d.2.2) supondo que o exame da SeinfraEletrica não tenha espelhado a totalidade das despesas relacionadas à improdutividade da mão de obra e do equipamento no cálculo do sobrepreço, qual seria o impacto dessa variável no custo paradigma (peça 397, pp. 21-22) ? 
Manifestação da SeinfraEletrica (peça 406) 
A Secretaria Especializada informa a utilização, com adaptações, da metodologia do Sinctran para composição do custo unitário do serviço de escavação subterrânea de rocha. Nesse sentido, os valores dos equipamentos retirados diretamente do Sinctran consideram o percentual de 3% para custo improdutivo. Todavia, no caso específico do equipamento "9590 Carreta de Perfuração sobre Pneus tipo Jumbo", utilizaram-se as premissas de custo horário do Sistema de Orçamento da Cia. de Desenvolvimento do Vale do São Francisco (Codevasf) - hora mais cara, cálculo conservador.
Aponta que, no caso da mão de obra, não é necessário computar o acréscimo de improdutividade, pois a remuneração do trabalhador é realizada por hora de trabalho em produção efetiva. Consoante conforme detalha o Manual do Sinctran, Volume 1 - Metodologia e Conceitos, p. 70:
A "produção efetiva" traduz a quantidade de serviço produzido pelo equipamento por hora de operação efetiva, e seu inverso - horas efetivas de operação por unidade de serviço - representa a incidência desse equipamento na composição. Da mesma maneira, a incidência da mão-de-obra e dos materiais é determinada a partir da quantidade desses insumos necessária à produção de uma unidade de serviço.
Cabe observar que ao se montar uma composição de serviço será sempre necessário ajustar incidências em função das relações entre as respectivas "produções efetivas".
Pondera que a composição da unidade técnica considerou as improdutividades nos mesmos termos do referencial público adotado para esse item (Sinctran) .
Informa que: i) o custo unitário do equipamento "9590 Carreta de Perfuração sobre Pneus Tipo Jumbo (135 kW) ", no Sinctran é de R$ 198,74 (Figura 2) ; ii) utilizou-se, na composição paradigma, o custo unitário prospectado no Sistema de Orçamento da Codevasf e ajustado segundo o índice do Contrato 90580124, totalizando R$ 491,59; e iii) o valor considerado na composição paradigma é 147% superior ao consignado pelo Sinctran. Conclui que a diferença entre os custos horários do Sinctran e da Codevasf reporta exatamente às horas improdutivas do equipamento. Portanto, mostra-se impertinente a irresignação do parecerista quanto ao custo improdutivo dos equipamentos na composição paradigma.
Eletrosul/VLB Engenharia (peça 409) 
Ressalta que o exame da SeinfraEletrica se pautou no Sinctran, sistema não homologado pelo próprio DNIT, no qual a improdutividade dos equipamentos é pouco representativa e não condiz com a realidade deste tipo de obra (peça 409, p. 12) .
Apresenta ilustração para demonstrar o tempo em que os equipamentos ficam parados durante a instalação de explosivos, detonação e tempo para a dissipação da poeira, evacuação de pessoal, segurança da obra, além da dificuldade de manobra dos equipamentos, baixa qualidade da rocha e o avanço diário da escavação era de 6,52 metros/dia. As improdutividades foram estimadas pelo estudo IBEC (peça 341) e em estudo desenvolvido pela Eletrosul (peça 198) (peça 409, pp. 12-15) .
Análise Serur
Alinha-se ao exame procedido pela SeinfraEletrica. 
No que se refere à improdutividade, consoante analisado no recurso da Eletrosul, de acordo com o Manual do Sinctran - http://www.dnit.gov.br/download/servicos/sicro-3-em-consulta-publica/Volume%201%20-%20Metodologia%20e%20Conceitos.pdf  (Sicro 3 - acessado em 6/8/2019) - é possível a eliminação do custo improdutivo dos equipamentos nas composições de custos e inclusão no custo horário como um percentual.
A improdutividade assim como qualquer outro custo relacionado aos serviços contratados, deveria constar prevista/discriminada/detalhada expressamente na fase de estimativa de custos - composição dos custos unitários, na formação dos preços e nos valores contratados. Caso contrário, não pode ser invocada posteriormente como justificativa para eventuais sobrepreços detectados na execução de obras. 
A ausência de tais informações suficientemente detalhadas afronta as disposições contidas no art. 7º, §2º, inciso II e o § 4º, da Lei 8.666/1993 e precedentes desta Casa, no sentido de que a Administração tem por obrigação legal elaborar/apresentar a composição analítica dos preços dos serviços que contrata (Acórdão 549/2006-TCU-Plenário; Acórdão 45/2006-TCU-Plenário; Acórdão 2354/2006-TCU-Plenário; Acórdão 2385/2006-TCU-Plenário) . 
Ademais, contrariamente ao asseverado pela recorrente, a SeinfraEletrica não desconsiderou a improdutividade dos equipamentos, apenas não acatou no patamar pugnado pela Eletrosul. Resta acatado o percentual previsto no Sinctran de 3% incidente sobre os equipamentos e verifica-se a improdutividade considerada do equipamento Jumbo.
e) Comparativo entre a composição do serviço de escavação Rocha Subterrânea e o Túnnel Liner em 3ª Categoria, com composições do Sinctran;
Parecer VLB Engenharia (peça 397) 
A parecerista traça um comparativo entre a composição do serviço de escavação Rocha Subterrânea e o Túnnel Liner em 3ª Categoria, com composições do Sinctran (e) . Entende que a metodologia executiva da escavação do túnnel liner e da escavação do túnel é exatamente a mesma - detonações para desmonte de rochas, escavação de material detonado, iluminação do túnel e ventilação para garantia da qualidade interna do ar (peça 397, p. 23) .
Compara a composição 0604767, para um túnnel liner praticamente com a mesma área da seção do túnel da PCH Barra do Chapéu (18,10 m2 contra 18,08 m2) , e conclui que as diferenças entre as premissas de custos desta edificação com a composição paradigma são gritantes (peça 397, p. 23) .
Destaca que o custo da escavação do tunnel liner por metro linear é de R$ 234.820,51 ou R$ 12.973,08 m3 (considerando geradores de energia) ou de R$ 10.742,71 m3 (desconsiderando os geradores de energia) , e indaga qual o motivo que levaria o custo de escavação de tunnel liner em material de 3ª categoria (R$ 593,52) a ser treze vezes mais cara que a escavação em rocha de adução com a mesma seção, no Sinctran, utilizada pelo TCU (R$ 50,84 m3) . Na tentativa de explicar, discorre sobre três rubricas - ventilação (15604) , iluminação (15603) , escavação com material de 3ª categoria (15602) .
Assevera que o Sinctran prevê uma verba, por metro linear de túnnel liner de apenas R$ 4,45 m3, ao passo que para a escavação subterrânea o valor cai para R$ 3,24 m3. No caso da iluminação, o Sinctran prevê R$ 4,77 m3, enquanto para a escavação subterrânea R$ 0,31 m3, que são os custos correspondentes aos cabos elétricos. Ainda, o Sinctran propõe o valor de 12.379,99 m3, e o TCU adotou R$ 6,42 m3, uma vez que o Sinctran não prevê o gasto com energia elétrica na execução da escavação subterrânea. Ao fim do raciocínio, conclui que a situação demonstra que o Sinctran é um sistema deficiente para ser utilizado em uma análise delicada como a do contrato da PCH Barra do Rio Chapéu (peça 397, pp. 24-25) .
Em seguida, compara os custos de escavação subterrânea com a de céu aberto e conclui por absurdo que o custo da escavação em céu aberto seja maior ou similar ao custo do metro cúbico da escavação subterrânea, atividade de maior complexidade, utilização de cargas e explosivos, ventilação, iluminação, bombeamento e outras atividades adicionais que não são necessárias em céu aberto (peça 397, pp. 25-26) .
Questionamentos da Serur (peça 399) 
e) Com relação à comparação entre a composição do serviço de escavação de rocha subterrânea e o Tunnel Liner em 3ª Categoria, no Sinctran: 
e.1) a conclusão do parecerista, com base no Sinctran, quanto à suposta distorção dos custos de escavação do tunnel liner, o qual seria treze vezes mais cara que a escavação em rocha subterrânea, procede (peça 397, pp. 23-26) ? 
e.2) os custos discriminados no parecer - ventilação, iluminação provisória, escavação em material de 3ª categoria, consumo de energia elétrica demonstram inconsistências na composição da escavação subterrânea de rocha?
e.2.1) os custos unitários dos serviços de ventilação, iluminação provisória, escavação em material de 3ª categoria adotados pelo Tribunal encontram-se condizentes com a realidade da obra (peça 397, pp. 24-25) ?
e.2.2) caso a resposta seja negativa, quais seriam os custos adequados para cada item mencionado e o impacto no custo unitário paradigma?
e.3) a comparação dos custos de escavação em rocha subterrânea e a céu aberto, elaborada pelo parecer, aponta a suposta distorção do Sinctran ao prever um custo de metro cúbico mais elevado da escavação a céu aberto ou próximo do custo da escavação subterrânea (composição 705132, seção de 80 m2, escavação e carga; composição 705128, seção de 80 m2, escavação e carga; composição 402753, escavação, carga e transporte 3ª Cat DMT 3000 a 3500 m) . O raciocínio procede (peça 397, pp. 25-26) ? 
Manifestação da SeinfraEletrica (peça 406) 
Assevera que a VLB utiliza como base para cômputo dos valores aplicados com energia elétrica o custo do equipamento "9691 Grupo Gerador -36/40 kVA" associado ao consumo unitário constante da composição "0604767 Bueiro Metálico sem Interrupção de Tráfego, D = 4.60 m:-chapa galvanizada, escavado em material de 3ªcat - M" (Figura 3) .
Figura 3. Composição 604767 Bueiro Metálico sem Interrupção de Tráfego, D=4.60m:-chapa galvanizada, escavado em material de 3ª cat - M - Sinctran.

Fonte: Manual do Sinctran - Volume 9 tomo 3.
Obtempera que o coeficiente de consumo unitário equipamento "9691 Grupo Gerador -36/40 kVA" é de 7,79 meses de aluguel de um grupo gerador para produção de 1 m/h de bueiro metálico. Finaliza no sentido de que a análise diligente do coeficiente demonstra de imediato sua inconsistência. 
Alerta que a composição 705131, base da composição paradigma utilizada deste processo, não apresenta o equipamento grupo gerador em sua lista de equipamentos. O acréscimo desse equipamento advém da instrução (peça 327) de oitiva da Eletrosul (peça 197, p. 3-6, e peças 198-234) :
71. Quanto ao emprego de "gerador", entende-se razoável acatar o argumento da Eletrosul, já que existe real necessidade de energização de equipamentos utilizados no serviço de escavação, visto que o jumbo, a perfuratriz, o compressor e o ventilador são equipamentos eletromecânicos. Note-se que a execução de trabalhos no túnel tem como premissa a utilização do sistema de ventilação. Assim, na definição do parâmetro de horas de funcionamento do gerador, utilizou-se a mesma quantidade de horas de funcionamento do sistema de sistema de ventilação.
Acresce que o relatório do Acórdão 1194/2018-TCU-Plenário, Rel. Min. Augusto Sherman, avalia ainda em relação a outro parecer trazido aos autos pela Eletrosul (peça 360) que:
148. No que cinge os equipamentos, o Ibec afirma que o gerador de 360V/280kVA considerado na composição paradigma não seria suficiente para garantir o funcionamento do canteiro no caso de pane do fornecimento de energia, propondo a utilização de grupo gerador de 600 kVA, não existente na lista de equipamentos dos sistemas referenciais.
149. O impacto no custo total unitário de R$ 0,33 apresentado pelo Ibec para seu equipamento, entretanto, é inferior aos R$ 9,44 da composição paradigma. Desse modo, em benefício dos responsáveis, opta-se por manter o custo do equipamento dos sistemas referenciais.
A Secretaria Especializada ressalta que a questão sobre a inclusão, na composição paradigma, do equipamento grupo gerador, portanto, já foi enfrentada nesse processo e o argumento trazido pela Eletrosul foi acatado em atenção ao princípio do conservadorismo. Informa que, além dos custos associados ao gerador, foram acatados também custos com energia elétrica fornecida diretamente pela companhia local de distribuição de energia elétrica:
157. (...) enquanto a unidade técnica utilizou os valores relativos à tarifa de cooperativas de eletrificação rural convencional, o Instituto apresentou fatura de energia elétrica, com os critérios de cobrança adotados pela concessionária de energia (peça 360, p. 134) .
158. Nesse ponto, cumpre razão ao Instituto. Faz-se necessária, primeiramente, revisão dos valores relativos ao consumo de energia elétrica para 36,37 kWh/m3 (peça 369) . Em análise da fatura apresentada, constata-se que a cobrança dos serviços é realizada pela tarifa verde. Assim, conforme dispõe o Quadro F da Resolução Homologatória 289/2015-Aneel, a tarifa média fora de ponta para o subgrupo A4 é de R$ 141,145/MWh. O valor da tarifa para o consumidor, considerando 25% de acréscimo relativos ao ICMS, seria, portanto, de R$ 176,43/MWh. Em face disso, entende-se necessário revisão do valor relativo à energia elétrica para R$ 6,42/m3.
A Secretaria salienta que os questionamentos acerca dos serviços de ventilação e de iluminação também não inovam os pontos já trazidos pela Eletrosul no âmbito desse processo (peça 343 e 360) e que foram extensivamente avaliados no relatório do Acórdão 1194/2018-TCU-Plenário, Rel. Min. Augusto Sherman:
150. Continuando a análise, entende-se não proceder integralmente a alegação do Instituto sobre a necessidade da configuração com ventiladores 75, 100 e 175 cv. O Ibec não apresentou, em sua manifestação, memória de cálculo suficiente para justificar a economicidade da solução que propõe, trazendo apenas o cálculo do volume total escavado utilizando cada ventilador proposto.
151. Em contraponto à utilização do ventilador de 26,1 kW, constante da composição paradigma, o Instituto apresenta um relatório da equipe de segurança do trabalho descrevendo o não atendimento da qualidade do ar às normas de segurança do trabalho com um sistema de ventilação de 100 cv. Consoante informado pela equipe de segurança do trabalho, diferentemente da configuração proposta pelo Instituto, utilizava-se, no canteiro de obras, um sistema de ventilação de 100 cv.
152. De modo a se verificar a razoabilidade do sistema utilizado na obra e do sistema proposto pelo Ibec, a equipe refez os cálculos de quantificação do sistema ventilação utilizando a metodologia constante do livro Handbook of Tunnel Engineering (Bernhard Maidl, Markus Thewes, Ulrich Maidl. 'Handbook of Tunnel Engineering'. Berlim: Ed. Ernst & Sohnº 2013, pp. 417 a 420) . Considerando dutos de comprimento 1.000 m e diâmetro 1,2 m, a equipe de auditoria realizou simulação numérica para diferentes situações de perda de carga, cujo resultado é apresentados na Figura 1 (peça 368) .
153. A partir dessa simulação, pode-se inferir a necessidade de se instalar, no mínimo, um ventilador com potência de 60,94 cv/44,82 kW. Por outro lado, considerando uma perda de carga de 15%, verifica-se ser necessário um ventilador de potência 71,69 cv/52,73 kW. Por fim, para uma situação de perda de carga de 40%, seria necessário instalar um ventilador com potência de 101,56 cv/74,70 kW.
154. Conclui-se, destarte, que a configuração original de um ventilador de 26,1 kW da composição paradigma não é suficiente para suprir as condições de funcionamento em um túnel de 1.000m, e, portanto, não representa soluções técnica viável. Já a configuração proposta pelo Ibec com ventiladores de 75, 100 e 175 cv se apresenta superdimensionada, e não representa uma solução econômica para o empreendimento.
155. Com referência ao relatório da equipe de segurança do trabalho utilizado pelo Ibec, não há demonstração de que a utilização de ventiladores com maior potência tenha sido a solução utilizada para melhoria da qualidade do ar. Conforme indica a simulação elaborada, há indício de que o problema esteja mais relacionado com a perda de carga de que com a potência dos equipamentos empregados.
156. Considerando que, na lista de equipamentos do Sinctran, apresenta-se apenas a opção de ventilador de 26,1 kW, entende-se oportuno considerar uma configuração de 3 ventiladores ligados em série, que satisfaria uma situação de perda de carga na faixa a partir de 15% até 42,76%. Desse modo, em benefício dos responsáveis, a quantidade de ventiladores utilizados na lista de equipamentos foi revista na composição paradigma mantendo-se os coeficientes de utilização e preço unitário anteriores.
Em face das análises já realizadas no processo, o exame conclui que os custos unitários dos serviços de ventilação, iluminação provisória, escavação em material de 3ª categoria adotados pelo Tribunal encontram condizentes com a realidade da obra, não procedendo, assim, as alegações da VLB.
Informa, ainda, que enquanto os serviços de escavação subterrânea de rocha (por exemplo 705132 e 705128) se referem exclusivamente à escavação e carga, o serviço da composição 402753 (Figura 4) considera escavação, transporte e trata ainda do transporte da rocha por distância média de 3000 a 3500 m. O transporte de rocha é realizado pelo equipamento "9672 Caminhão Basculante - p/ Rocha cap 12 m3".
Figura 4. 0402753 Escav Carga Transp Mat 3a Cat DMT 3000 a 3500m - Cam Serv em Leito Natural:-com caminhão basculante de 12 m3

Fonte: Manual do Sinctran - Volume 9 tomo 2.
Conclui que o custo do serviço de transporte de rocha, exclusivamente, corresponde a 47% do total do serviço. Retirando-o da composição 0402753, o serviço de escavação e carga de rocha a céu aberto apresenta custo de R$ 13,80, representando aproximadamente a metade do custo das composições de escavação de túnel. 
Finaliza pela improcedência das alegações do parecerista relativas a distorções na composição de escavação subterrânea de rocha no Sinctran.
Eletrosul/VLB Engenharia (peça 409) 
A Eletrosul ressalta a adequação dos preços para o serviço de escavação subterrânea, reviça que na primeira licitação, em virtude da estimativa do custo unitário do serviço (R$ 184,72 m3) , não teria havido proponentes. Na segunda licitação, mesmo com a estimativa do custo mais elevada (R$ 211,12/m3) , compareceram apenas dois licitantes - Construtora Triunfo SA (R$ 251,33 m3) e a vencedora CCBRC (R$ 237,56/m3) (peça 409, p. 17) .
Informa, ainda, que a escavação subterrânea do túnel de adução da PCH Barra do Rio Chapéu foi orçada por duas entidades especializadas e os valores orçados se mostraram compatíveis ao contratado - Instituto Brasileiro de Engenharia de Custos/IBEC (R$ 232,54/m3) e VLB (Novo Sicro - R$ 231,35/m3) (peça 409, p. 17) .
Aduz que, muito embora o pedido de reexame tenha se atido ao preço do serviço do item 8 - escavação em rocha subterrânea (item de maior representatividade da obra - 80,8%) , a análise da SeinfraEletrica apontou sobrepreço para os itens: 7 - Escavação em rocha a céu aberto; 12 - Concreto compactado a rolo; 24 - pontes, acesso e bueiro, 11 - concreto convencional e tratamento e ancoragem do túnel de adução. Ressalta que todos estes itens precisam de revisão, pois a análise não reproduz a realidade material da obra e o cenário do mercado à época da licitação (peça 409, p. 19) .
Análise Serur
Quanto ao orçamento relativo ao serviço de escavação em rocha subterrânea, alinha-se às conclusões da Secretaria Especializada. 
No tocante aos demais serviços impugnados, a assertiva genérica não faz prova do alegado, e a recorrente não apresenta elementos de prova capazes de contraditar os sobrepreços calculados pela SeinfraEletrica para os serviços de: 7 - Escavação em rocha a céu aberto; 12 - Concreto compactado a rolo; 24 - pontes, acesso e bueiro, 11 - Concreto convencional e tratamento e ancoragem do túnel de adução.
Sobre a produção de provas, veja-se o consignado no voto que sustentou o Acórdão 1522/2016-TCU-Plenário (Rel. Min. Benjamin Zymler) :
[...]. 19. De qualquer forma, mesmo nos processos de fiscalização, compete aos gestores públicos e aos terceiros interessados darem satisfação ao TCU sobre a regularidade dos procedimentos, ou seja, das despesas realizadas em face de contrato, sob pena de verem, contra eles, a instauração de processo de tomada de contas especial e a eventual condenação em débito.
20. Nesse sentido, as partes interessadas devem oferecer contraprova das evidências e dos fatos deduzidos pela equipe de auditoria e, produzidos, de ofício pelo Tribunal durante a fase de instrução e, ainda, produzir prova dos fatos alegados por elas, que sejam capazes de impedir, modificar ou extinguir o direito que decorreria dos fatos narrados pela Secretaria do Tribunal. Tais evidências formam, juntamente com as carreadas pela fiscalização, o acervo probatório a ser utilizado para o convencimento do TCU, o que permite afirmar que o ônus probatório, mesmo em processos de fiscalização, também compete aos interessados, nos termos mencionados. [...].
Portanto, a Eletrosul não se desincumbiu do ônus processual de apresentar convincente contraprova àquelas produzidas fundamentadamente pela fiscalização do TCU.
f) fator de correção da Seção do túnel quando da adoção do Novo Sicro como base da composição paradigma;
Parecer da VLB Engenharia (peça 397) 
A parecerista aponta a necessidade de fator de correção da Seção do túnel quando da adoção do Novo Sicro como base da composição paradigma, uma vez que a composição referencial adotada pelo TCU (0705131) , extraída do Sinctran (Sicro 3) tratava de uma seção de 20 m2, e o túnel da PCH Barra do Rio Chapéu detém seção menor (18,08 m2) que a da composição referencial (20 m2) (peça 397, p. 26) .
Com base nas composições do Novo Sicro, e considerando que a VLB considerou como referência túneis como seção entre 20 e 40 m2, com 30m2 de média na seção ao invés dos 20 m2 utilizado no Sinctran, o fator de correção utilizado pelo TCU para a composição do Sinctran deveria ser necessariamente majorado. Utilizando-se os valores disponíveis no Sicro, calcula um fator de correção de 1,1152 (peça 397, p. 28) .
Questionamentos da Serur (peça 399) 
f) No que respeita ao novo fator de correção da seção do túnel calculado com base no Novo Sicro: 
f.1) o cálculo elaborado pela VLB Engenharia se mostra pertinente (peça 397, pp. 26-28) ? 
f.2) caso afirmativo, reajustar o custo paradigma em função do novo fator.
Manifestação da SeinfraEletrica (peça 406) 
A Secretaria Especializada considera que o fator de correção para a área de seção do túnel foi proposto em junho de 2011, no âmbito da Fiscalização 232/2011 (peça 21) . Na ocasião, se utilizou uma linha de tendência polinomial que relaciona o custo de escavação obtido para as seções de 80 m2, 60 m2, 40 m2 e 20 m2, haja vista ter-se identificado relação matemática de ordem superior à linear.
Obtempera que a metodologia do Novo Sicro, por sua vez, estabelece valores de referência similares para diferentes intervalos de seção transversal, por exemplo, há um único valor de referência para túneis com seção transversal entre 20 m2 e 40 m2, bem como um único valor de referência para túneis com seção transversal superior a 90 m2.
Informa que, efetivamente, esse conceito de cômputo de custos por intervalos de trabalho é realizado em diversas áreas dos Sistemas de Custos do DNIT (Sicro2, Sinctran e Novo Sicro) , por exemplo, nos serviços de transporte em função de intervalos de DMT. Não é desarrazoado, portanto, depreender que o Sinctran trata efetivamente de escavação subterrânea de rocha em intervalos de seção transversal, apesar de trazer valores absolutos de seção transversal.
Pondera que, ao considerar o limite do intervalo como ponto para cálculo do polinômio de correção, o fator de correção proposto pela equipe de auditoria na peça 21 resulta em distorção de aproximadamente 3,54% no valor total do serviço. O aumento é marginal, pois um dos pontos base utilizado para cálculo do polinômio (seção transversal de 20 m2) é relativamente próximo da seção transversal do túnel (diferença de 1,92 m2) .
Por outro lado, a VLB Engenharia utiliza o centro dos intervalos de seção para cálculo do fator de correção. Esse deslocamento no ponto base de cálculo do polinômio também induz um aumento na diferença em relação a seção transversal do túnel (11,92 m2) . 
Informa que essa simples manipulação do polinômio de referência resulta no aumento de 10% do fator de correção, sem nenhuma base técnica para tanto (Anexo I) .
Alerta que, consideradas as premissas de intervalos dos Sistemas de Referências de Custos do DNIT, a própria utilização de um polinômio de correção já se demonstrou mais conservadora, com incremento de 3,54% no valor final do serviço. O cálculo apresentado pelo parecerista, por sua vez, inclui margem mais alta de erro, que possui muito menos sustentação técnica e maior influência no aumento artificial dos custos de execução do serviço.
Em face dessas ponderações, conclui pela impertinência das premissas e dos valores apresentados pela VLB Engenharia para inovar o polinômio de ajuste dos custos em função da seção transversal do túnel de adução.
Eletrosul/VLB Engenharia (peça 409) 
Não se manifestou especificamente sobre este ponto.
Análise da Serur
Acompanham-se as conclusões técnicas da SeinfraEletrica.
g) Conclusões finais do parecer da VLB
Parecer da VLB Engenharia (peça 397) 
A parecerista apresenta conclusões finais, no que reforça os pontos debatidos no documento técnico.
Questionamentos da Serur (peça 399) 
g) No que toca às conclusões do parecer: 
g.1) com bases nas conclusões do parecer à peça 397, pp. 28-34 e no exame procedido para a avaliação dos quesitos técnicos, avaliar objetivamente a pertinência dos argumentos finais da VLB Engenharia;
g.2) em razão da análise decorrentes dos quesitos técnicos e das conclusões do parecer, remanesce o sobrepreço apontado no Acórdão 1194/2018-TCU-Plenário? 
g.2.1) caso afirmativo, houve necessidades de reajustes/alterações no cálculo procedido?
g.2.2) caso afirmativo, qual o valor do sobrepreço final do serviço de escavação subterrânea de rocha após os ajustes promovidos?
Manifestação da SeinfraEletrica (peça 406) 
Os argumentos finais constantes do parecer da VLB Engenharia remetem à adaptação da composição do Novo Sicro de janeiro de 2017 a quesitos já acatados em instruções anteriores acostadas ao processo, quais sejam, serviços relativos a transporte de rocha, espalhamento de bota fora, regularização do piso e consumo de energia elétrica. 
Conforme já esclarecido, a adequação dos preços de serviços não é apenas função da correção monetária. A correção ou a retroação de referenciais de preços, como o Sicro, por longos períodos não se presta para a verificação da compatibilidade dos valores contratados com os praticados no mercado à época do ajuste. Isso posto, reputam-se improcedentes as alegações finais do parecerista.
Face à análise dos quesitos técnicos trazidos pelo parecer elaborado pela VLB Engenharia, conclui-se pertinente alterar o equipamento Carregadeira de Pneus originariamente do modelo Caterpillar 980H (9050 do Sinctran) para o modelo Caterpillar 924G (9511 do Sinctran) , conforme elucidado em resposta ao item "b".
Nesse plano, houve necessidade de ajuste do consumo unitário do equipamento de 0,09 h para 0,1626 h, visto que houve redução na capacidade de transporte do equipamento Carregadeira de Pneus, bem como a redução no custo unitário de R$ 190,97 para R$ 148,34, conforme consta do próprio referencial Sinctran.
A composição paradigma considerando esses ajustes é apresentada no Anexo II desta manifestação, resultando no aumento de R$ 9,10 (fator de ajuste e BDI inclusos, data base: março de 2008) no preço total do serviço de escavação em rocha face à composição constante do Acórdão 1194/2018-TCU-Plenário, rel. Min. Augusto Sherman. 
Isso posto, verifica-se que o sobrepreço do Contrato após os termos aditivos 1 a 4 remonta ao valor de R$ 5.800.823,48 (data base: março de 2008) , conforme dispõe a Tabela 1.
Tabela 1. Sobrepreço apurado após última instrução da Unidade Técnica (data base: março de 2008) 
		Descrição dos Serviços
	Preço Contrato (R$) 
	Preço  TCU (R$) 
	Sobrepreço (R$) 

	8
	Escavação em rocha subterrânea, incluindo os acessos de serviço (s/ custos de Adm. Local) *
	15.287.103,00 
	10.600.744,11 
	4.686.358,89 

	14
	Tratamento e Ancoragem do Túnel de Adução 
	6.601.231,39 
	6.740.168,89 
	-138.937,50 

	11
	Concreto Convencional CCV
	9.350.025,30 
	9.495.869,74 
	-145.844,43 

	24
	Pontes, Acesso e Bueiro
	2.419.885,00 
	2.076.909,61 
	342.975,39 

	7
	Escavação em Rocha a Céu Aberto 
	2.377.523,47 
	1.428.876,13 
	948.647,34 

	12
	Concreto Compactado a Rolo - CCR
	2.054.892,44 
	1.947.268,65 
	107.623,79 

	Sobrepreço Total (BDI incluso) 
	5.800.823,48 

	* Os custos com Administração Local foram acolhidos por meio do Acórdão 3396/2012-TCU-Plenário.

Eletrosul/VLB Engenharia (peça 409) 
Não se manifestou especificamente sobre este tópico.
Análise da Serur
Acompanha-se as conclusões técnicas da SeinfraEletrica.
CONCLUSÃO
Trata-se de pedido de reexame interposto pela Eletrosul Centrais Elétricas S.A. (peça 389) contra o Acórdão 1194/2018-TCU-Plenário, que determinou a retenção definitiva de R$ 6.413.980,40, na data-base de março/2008, liberando-se ao Consórcio Construtor Barra do Rio Chapéu a diferença do valor acautelado por força do item 9.2 do Acórdão 3439/2013-TCU-Plenário.
O recurso interposto pela Eletrosul e o parecer técnico da VLB Engenharia cingiram-se a discutir os fundamentos do sobrepreço relacionado ao serviço de escavação em rocha subterrânea (8.1) , muito embora o prejuízo calculado pela unidade técnica se refira ao tratamento e ancoragem do túnel de adução (14) , Concreto convencional (11) , pontes acesso e bueiro (24) , escavação em rocha a céu aberto (7) e concreto compactado a rolo CCR (12) . 
Na tentativa de afastar o sobrepreço, a Eletrosul e a VLB Engenharia apresentam teses de defesa no sentido de desqualificar o exame procedido nos autos e o sistema de referência adotado (Sinctran) ; arguir um volume maior de escavação efetivamente realizada em lugar daquela prevista no memorial descritivo da obra; desconsiderar a improdutividade na CPU paradigma utilizada pelo TCU; pugnar a CPU paradigma para que considere as diferentes classes de rocha para efeito de contabilização dos custos.
No que concerne ao exame procedido nos autos, tem-se que a controvérsia debatida nos autos se origina da orçamentação deficiente procedida pela Eletrosul na fase de planejamento da contratação, bem como da ausência de registros de preços previamente à contratação dos serviços e bens de um empreendimento de grande porte (oitenta milhões de reais) .
Resta consignado ao longo da instrução processual que o Sinctran era o sistema referencial sucessor do Sicro 2 e continha detalhamento suficientemente realista e favorável às pretensões do jurisdicionado.
Os cálculos levados a efeito pela SeinfraEletrica baseiam-se no desenho/arquitetura, volume de escavação determinados pela própria Eletrosul. O Memorial de Cálculo/Memorial Descritivo da Obra, elaborado pela Eletrosul prevê a área total do túnel de 18,08 m2, e o volume total de escavação subterrânea no túnel de adução (subitem 8.1) de 67.350 m3. 
Uma vez que não há previsão/discriminação expressa de volume de escavação para a construção de áreas de manobra, deduz-se que tais serviços, assim como os quaisquer outros não detalhados expressamente no projeto básico da obra - a exemplo da escavação adicional de dez centímetros para a acomodação do piso de concreto -, se encontram diluídos no custo global da escavação em rocha subterrânea do túnel.
A SeinfraEletrica não desconsiderou a improdutividade dos equipamentos para efeito de orçamento, apenas não acatou a variável no patamar defendido pela Eletrosul. No caso dos equipamentos extraídos diretamente do Sinctran, adotou-se o percentual de 3% para o custo improdutivo, e no caso do Jumbo, pautou-se nas premissas de custo horário do Sistema de Orçamento da Cia. de Desenvolvimento do Vale do São Francisco - Codevasf.
O serviço impugnado se refere basicamente à detonação de rochas, o que demanda a utilização do jumbo, trator, alocação de explosivos, regularização do piso, transporte de materiais, descarga, espalhamento. Como o exame pautou-se a base do Sistema de Custos Referenciais de Obras Sinctran, código 0705131, e, à época, referia-se ao maior custo para detonação de rochas, que correspondia ao granito/rocha sã, pode-se concluir como conservador o cálculo da unidade técnica, eis que as diferentes classes geológicas das rochas impactariam, fosse o caso, o item 14 da Lista de Preços (peça 37, p. 55) .
De toda forma, o exame técnico procedido pela SeinfraEletrica acata a impugnação recursal relativa à inexequibilidade da carregadeira utilizada na CPU paradigma e procede ao ajuste no cálculo do valor do sobrepreço, que, ao final, remonta a R$ 5.800.823,48.
As demais questões técnicas - seção transversal do túnel, atualização dos valores para o Novo Sicro (2017) , etc. encontram-se devidamente refutadas pela Secretaria Especializada.
Quanto ao mais, a Eletrosul não se desincumbiu do ônus processual de trazer aos autos contraprova suficientemente robusta para desconstituir aquelas colacionadas de forma fundamentada e conservadora pela fiscalização do TCU. Encontram-se sem esse necessário respaldo probatório contraposto, por exemplo, os seguintes pontos de argumentação agitados nas manifestações recursais: (i) a proporção quantitativa de ocorrência das classes de rocha alegadamente mais custosas de escavar (grau de faturamento) de modo a permitir apuração minimamente confiável do real impacto no preço global de referência do serviço e (ii) as supostas impropriedades das composições-paradigma utilizadas pela unidade técnica especializada do TCU para os serviços não impugnados especificamente pela recorrente (7 - Escavação em rocha a céu aberto; 12 - Concreto compactado a rolo; 24 - pontes, acesso e bueiro, 11 - concreto convencional e tratamento e ancoragem do túnel de adução) . Nesse quadro, tais argumentos recursais assim genericamente lançados não ultrapassam o campo das alegações em tese, razão porque não merecem consideração no concreto contexto fático dos autos para o fim de rever o cálculo do sobrepreço até aqui depurado por meio da dialética processual.
Portanto, o recurso deve ser conhecido para que seja parcialmente provido, a fim de se ajustar o valor do sobrepreço calculado inicialmente.
PROPOSTA DE ENCAMINHAMENTO
Ante o exposto, com supedâneo no art. 48 da Lei 8.443/1992, submete-se a análise do presente pedido de reexame interposto pela interposto pela Eletrosul Centrais Elétricas S.A. contra o Acórdão 1194/2018-TCU-Plenário, com a proposta de:
a) conhecer do recurso interposto e conceder provimento parcial para alterar a redação do item 9.1 da decisão recorrida, que deve passar a conter a seguinte disposição:
9.1. determinar à Eletrosul Centrais Elétricas S.A., com fundamento no art. 45 da Lei 8.443/1992, que torne definitiva a retenção da importância de R$ 5.800.823,48 (cinco milhões, oitocentos mil, oitocentos e vinte e três reais) , na data-base de março/2008, liberando-se ao Consórcio Construtor Barra do Rio Chapéu a diferença do valor acautelado por força do item 9.2 do Acórdão 3439/2013-TCU-Plenário, descontadas eventuais glosas decorrentes de pendências construtivas, a critério da Eletrosul, demonstrando-se ao Tribunal as providências adotadas;
b) dar ciência da deliberação que vier a ser adotada à recorrente, ao Consórcio Construtor Barra do Rio Chapéu, ao Ministério das Minas e Energia e às Centrais Elétricas Brasileiras S.A. - Eletrobras;
c) encaminhar os autos à SeinfraEletrica para o monitoramento do cumprimento das determinações expedidas à Eletrosul Centrais Elétricas S.A."
	É o Relatório.

8.1. André Fonseca Roller (20.742 /OAB-DF) e outros, representando Consórcio Construtor Barra do Rio Chapéu.  
8.2. José Renato Pinto da Fonseca e outros, representando Agência Nacional de Energia Elétrica.  
8.3. Fabiano Marcos Zwicker (16035/OAB-SC) e outros, representando Eletrosul Centrais Elétricas S.A.

Subprocurador-Geral Lucas Rocha Furtado.

RELATÓRIO DE AUDITORIA. FISCOBRAS 2011. CONSTRUÇÃO DA PCH BARRA DO RIO CHAPÉU. SOBREPREÇO E SUPERFATURAMENTO. OITIVA. ADOÇÃO DE MEDIDA CAUTELAR DETERMINANDO A RETENÇÃO DE VALORES. DOCUMENTOS NOVOS APRESENTADOS PELA ELETROSUL POR TRÊS VEZES RESULTANDO NA REAVALIAÇÃO PELA UNIDADE TÉCNICA. REDUÇÃO DO VALOR DO SOBREPREÇO. DETERMINAÇÃO PARA TORNAR DEFINITIVA A RETENÇÃO DO SOBREPREÇO APURADO. PEDIDO DE REEXAME. CONHECIMENTO. PROVIMENTO PARCIAL. DIMINUIÇÃO NO VALOR DA RETENÇÃO DETERMINADA.

RELATÓRIO DE AUDITORIA (RA)

Secretaria de Recursos (Serur); Secretaria de Fiscalização de Infraestrutura de Energia Elétrica (SeinfraEle).

A Eletrosul Centrais Elétricas S.A (Eletrosul) interpôs pedido de reexame contra o Acórdão 1194/2018-TCU-Plenário, de relatoria do Ministro Augusto Sherman Cavalcanti, prolatado nos seguintes termos:
"VISTOS, relatados e discutidos estes autos de auditoria realizada no âmbito do Fiscobras/2011, nas obras de implantação do Complexo Hidrelétrico São Bernardo/SC, contratadas pela Eletrosul Centrais Elétricas S.A.,
ACORDAM os Ministros do Tribunal de Contas da União, reunidos em sessão do Plenário, ante as razões expostas pelo Relator, em:
9.1. determinar à Eletrosul Centrais Elétricas S.A., com fundamento no art. 45 da Lei 8.443/1992, que torne definitiva a retenção da importância de R$ 6.413.980,40 (seis milhões, quatrocentos e treze mil, novecentos e oitenta reais e quarenta centavos) , na data-base de março/2008, liberando-se ao Consórcio Construtor Barra do Rio Chapéu a diferença do valor acautelado por força do item 9.2 do Acórdão 3439/2013-TCU-Plenário, descontadas eventuais glosas decorrentes de pendências construtivas, a critério da Eletrosul, demonstrando-se ao Tribunal as providências adotadas;
9.2. determinar à SeinfraElétrica que monitore o cumprimento da determinação do subitem 9.1 deste Acórdão;
9.3. dar ciência deste Acórdão à Eletrosul Centrais Elétricas S.A., ao Consórcio Construtor Barra do Rio Chapéu, ao Ministério de Minas e Energia e às Centrais Elétricas Brasileiras S.A - Eletrobras; e
9.4. restituir os autos à SeinfraElétrica para que dê prosseguimento às análises e medidas saneadoras referentes aos demais achados de auditoria decorrentes do Fiscalis 232/2011 (subitens 9.1.2 e 9.1.3 do Acórdão 3396/2012-TCU-Plenário) ."
Em casos de elevada complexidade como o que se apresenta neste feito, é necessário realizar a contextualização dos fatos para a devida compreensão da matéria.
Os autos originalmente trataram de Relatório de Auditoria, realizado no bojo das fiscalizações do Fiscobras/2011, nas obras da PCH Barra do Rio Chapéu, em Santa Catarina, objeto do Contrato 90580124, firmado em setembro de 2009 entre a Eletrosul e o Consórcio Construtor Barra do Rio Chapéu (CCBRC) .
 O aludido ajuste foi firmado sob regime de empreitada integral pelo valor de R$ 64.989.005,15. Porém, houve a celebração de cinco termos de aditamento contratual que elevaram o seu valor total para R$ 80.715.903,54.
Dentre outros achados, no relatório de auditoria foi apontado sobrepreço estimado em R$ 11.071.301,29, que foi posteriormente reduzido para R$ 8.113.298,24, após a realização das oitivas determinadas pelo Acórdão 2691/2011-TCU-Plenário. 
Tal fato ensejou a prolação do Acórdão 3396/2012-TCU-Plenário, determinando a instauração de processo de tomada de contas especial. Todavia, ao ser cientificada do referido decisum, a Eletrosul apresentou ao Tribunal peça recursal, na qual pleiteava a substituição da instauração de tomada de contas especial por retenção cautelar do montante calculado como sobrepreço, uma vez que o saldo contratual ainda não pago ao consórcio contratado seria suficiente para garantir o ressarcimento do valor do sobrepreço apurado.
Ante esse pleito, por meio do Acórdão 1111/2013-TCU-Plenário, o Tribunal tornou insubsistente a determinação para instauração de processo de tomada de contas especial, ao mesmo tempo que determinou à Eletrosul a retenção cautelar no valor R$ 8.113.298,24. Foi determinada, ainda, a oitiva das partes quanto a essa medida acautelatória.
Em virtude da constatação de erro material no valor do sobrepreço apurado, que seria de R$ 10.358.404,59, e não de R$ 8.113.298,24, o Acórdão 3349/2013-TCU-Plenário determinou a retificação do valor do sobrepreço e realização de nova oitiva das partes.
O processo foi instruído no mérito pela unidade técnica, mas a Eletrosul apresentou em quatro ocasiões distintas novos elementos de defesa, os quais foram encaminhados pelo relator a quo para exames complementares da unidade técnica.
Como resultado dessas diversas idas e vindas do processo, o valor do sobrepreço foi reduzido para R$ 6.413.980,40, nos termos adotados pelo acórdão recorrido.
Inconformada com o desfecho processual a Eletrosul interpôs o pedido de reexame ora em apreciação (peça 389) e, para corroborar com suas alegações, apresentou parecer especializado às peças 397-398, de lavra da empresa VLB Engenharia.
Por sua vez, o Consórcio Construtor Barra do Rio Chapéu (CCBRC) , composto pelas empresas Orteng Equipamentos e Sistemas Ltda., Energ Power Ltda., MFW Engenharia e Mineração Ltda. e Bucagrans Construtora de Obras Ltda., não recorreu do Acórdão 1194/2018-TCU-Plenário, mas peticionou requerendo que a Eletrosul imediatamente cumprisse os exatos termos da determinação contida no item 9.1. da referida deliberação, de modo a tornar "definitiva a retenção da importância de R$ 6.413.980,40 (seis milhões, quatrocentos e treze mil, novecentos e oitenta reais e quarenta centavos) , na data-base de março/2008, liberando-se ao Consórcio Construtor Barra do Rio Chapéu a diferença do valor acautelado por força do item 9.2 do Acórdão 3439/2013-TCU-Plenário".
II
Nesta etapa processual, a Secretaria de Recursos - Serur analisou os argumentos recursais e preliminarmente formulou quesitos para exame da SeinfraElétrica, a fim de que as questões de ordem técnica fossem examinadas pela unidade técnica especializada em obras do setor elétrico. 
Insta salientar que a Eletrosul ainda encaminhou novos elementos (peça 409) , com vistas a refutar as conclusões do exame realizado pela SeinfraElétrica.
A despeito de patente violação do princípio da preclusão consumativa, em prestígio ao princípio da verdade material que permeia os processos de controle externo, a Serur examinou em sua instrução de mérito os novos elementos recursais da Eletrosul, acompanhando o entendimento da SeinfraElétrica, no sentido de conhecer do recurso e dar-lhe provimento parcial, de forma a reduzir o valor da retenção determinada para R$ 5.800.823,48 (valor em março de 2008) . Dessa forma, deveria ser liberado ao Consórcio Construtor Barra do Rio Chapéu a diferença do valor acautelado por força do item 9.2 do Acórdão 3439/2013-TCU-Plenário, descontadas eventuais glosas decorrentes de pendências construtivas, a critério da Eletrosul.
Feita essa exposição dos fatos, sinto-me compelido a revisitar o exame de admissibilidade do recurso ora em apreciação, o qual foi admitido pelo despacho inserto à peça 396, pois não existe sucumbência aparente da Eletrosul com o Acórdão 1194/2018-TCU-Plenário.
Embora a companhia seja interessada no processo, já que os supostos prejuízos ocorreram a partir de atos e contratos administrativos celebrados no âmbito da empresa, observo que a retenção determinada pela deliberação combatida será incorporada aos cofres da Eletrosul.
Como a SeinfraElétrica bem observou, no longo período de tramitação dos autos, a unidade técnica já instruiu o feito por sete vezes seguidas, com vistas a refutar as diversas peças juntadas aos autos pela recorrente, todas elas contestando a ocorrência de sobrepreço no ajuste em apreciação.
Ocorre que, compulsando os elementos trazidos pela estatal, verifico que os procuradores da companhia trouxeram, em verdade, uma série de argumentos e documentos com o único objetivo de defender a regularidade dos preços contratados, o que acarretaria um dispêndio de milhões de reais em prejuízo do interesse da estatal.
O pedido de reexame da Eletrosul abordou a questão do interesse recursal da companhia nos seguintes termos:
"A Recorrente Eletrosul busca por meio do presente recurso defender a regularidade dos atos de gestão praticados pela empresa e por seus gestores. Isso é tão verdade, que a própria Recorrente, no bojo do processo em epígrafe, solicitou a esse Tribunal de Contas a revisão do Acórdão 3396/2012-TCU-Plenário, no intuito de ver cautelarmente retido o saldo do contrato nº 90580124 até o julgamento de mérito por esse Tribunal de Contas. Ao contrário, portanto, do afirmado pela unidade técnica no mais recente pronunciamento, não se busca em hipótese alguma a 'tutela de direito de terceiros'. "
A atuação dos procuradores da Eletrosul, embora deixem ressalvado que decorreu de manifestação da Diretoria de Engenharia da estatal, se mostra contraditória com as práticas que se esperava de uma companhia estatal, dentre as quais destaco a colaboração ativa com as investigações de órgãos de controle, a responsabilização e punição por supostas irregularidades e a recuperação de dinheiros supostamente desviados. 
Ainda que o interesse recursal da companhia não esteja perfeitamente delineado, opto, em caráter excepcional, por ratificar a admissibilidade do presente pedido de reexame, avaliando possível conexão entre as demais irregularidades detectadas na fiscalização original, ainda pendentes de apreciação. Nesse sentido, o subitem 9.4 da decisão recorrida determinou a restituição dos autos à SeinfraEletrica para prosseguimento das análises e medidas saneadoras dos demais achados de auditoria (subitens 9.1.2 e 9.1.3 do Acórdão 3396/2012) , dentre as quais estão as audiências dos responsáveis pela deficiência do projeto básico e pela escolha do regime de execução contratual inadequado
No que tange ao mérito do presente recurso, considero que as instruções realizadas pela Serur e pela SeinfraEletrica abordaram minuciosamente todas as questões de fato e de direito aduzidas pela recorrente.
Assim, adotando os exames realizados por ambas as unidades técnicas como razões de decidir, cabe dar provimento parcial ao pedido de reexame da Eletrosul no sentido de reduzir o valor da retenção determinada pelo Acórdão 1194/2018-TCU-Plenário para R$ 5.800.823,48, conferindo a seguinte redação ao subitem 9.1 do aludido decisum:
 "9.1. determinar à Eletrosul Centrais Elétricas S.A., com fundamento no art. 45 da Lei 8.443/1992, que torne definitiva a retenção da importância de R$ 5.800.823,48 (cinco milhões, oitocentos mil, oitocentos e vinte e três reais e quarenta e oito centavos) , na data-base de março/2008, liberando-se ao Consórcio Construtor Barra do Rio Chapéu a diferença do valor acautelado por força do item 9.2 do Acórdão 3439/2013-TCU-Plenário, descontadas eventuais glosas decorrentes de pendências construtivas, a critério da Eletrosul, demonstrando-se ao Tribunal as providências adotadas;"
Ante o exposto, voto por que seja adotada minuta de Acórdão que ora submeto à apreciação deste Colegiado.
TCU, Sala das Sessões Ministro Luciano Brandão Alves de Souza, em 4 de setembro de 2019.
BENJAMIN ZYMLER 
Relator